ACORDAO-COMPLETO-2397663

ACÓRDÃO 7950/2021 ATA 17/2021 - SEGUNDA CÂMARA

VISTOS, relatados e discutidos estes autos referentes às Tomadas de Contas Especiais instauradas pela Fundação Nacional de Saúde - Funasa em razão da impugnação total das despesas realizadas com recursos dos Convênios 1356/2002 e 717/2005, celebrados com o Município de Demerval Lobão/PI, com vistas à execução de obras de esgotamento sanitário naquela municipalidade. 
ACORDAM os Ministros do Tribunal de Contas da União, reunidos em sessão da 2ª Câmara, ante as razões expostas pelo Relator, em: 
9.1. com fundamento nos arts. 1º, inciso I, 16, inciso I, 17 e 23, inciso I, da Lei 8.443/1992, julgar regulares as contas da Sra. Edilene Alves Pereira, dando-lhe quitação plena;
9.2. julgar irregulares as contas do Sr. Washington Marques Leandro, nos termos dos arts. 1º, inciso I, 16, inciso III, alíneas b e c, e § 2º, e 19, caput, da Lei 8.443/1992, e da empresa Marca Engenharia Ltda. - EPP, com amparo na mencionada alínea c;
9.3. condenar, de forma solidária, o Sr. Washington Marques Leandro e a empresa Marca Engenharia Ltda. - EPP ao pagamento das quantias descritas a seguir, atualizadas monetariamente e acrescidas de juros de mora calculados a partir da respectiva data até o dia da efetiva quitação, fixando-lhes o prazo de 15 (quinze) dias, a contar das notificações, para que comprovem, perante o Tribunal (art. 214, inciso III, alínea a, do Regimento Interno/TCU) , o recolhimento do débito à Fundação Nacional de Saúde - Funasa, na forma da legislação em vigor:
	Valor Original (R$) 
	Data
	Natureza

	18.439,92
	02/06/2006
	crédito

	110.850,00
	18/08/2006
	débito

	89.150,00
	1º/11/2006
	débito

9.4. aplicar ao Sr. Washington Marques Leandro e à empresa Marca Engenharia Ltda. - EPP, individualmente, a multa prevista no art. 57 da Lei 8.443/1992, no valor de R$ 40.000,00 (quarenta mil reais) , fixando o prazo de 15 (quinze) dias, a contar das notificações, para que comprovem, perante o Tribunal (art. 214, inciso III, alínea a, do Regimento Interno/TCU) , o recolhimento da dívida ao Tesouro Nacional, atualizada monetariamente desde a data do presente Acórdão até a do efetivo recolhimento, se for paga após o vencimento, na forma da legislação em vigor;
9.5. autorizar, caso requerido, nos termos do art. 26 da Lei 8.443/1992 c/c o art. 217 do Regimento Interno/TCU, o parcelamento das dívidas em até 36 (trinta e seis) parcelas mensais e sucessivas, sobre as quais incidirão os correspondentes acréscimos legais (débito: atualização monetária e juros de mora; multa: atualização monetária) , esclarecendo aos responsáveis que a falta de pagamento de qualquer parcela importará no vencimento antecipado do saldo devedor, sem prejuízo das demais medidas legais;
9.6. autorizar, desde logo, a cobrança judicial das dívidas, com base no art. 28, inciso II, da Lei 8.443/1992, caso não atendidas as notificações;
9.7. enviar cópia deste Acórdão:
9.7.1. à Fundação Nacional de Saúde, aos responsáveis e ao Município de Demerval Lobão/PI, para ciência;
9.7.2. à Procuradoria da República no Estado do Piauí, com fundamento no art. 16, § 3º, da Lei 8.443/1992.

Tomadas de Contas Especiais instauradas pela Fundação Nacional de Saúde  Funasa em razão da impugnação total das despesas realizadas com recursos dos Convênios 1356/2002 e 717/2005, celebrados com o Município de Demerval Lobão/PI, com vistas à execução de obras de esgotamento sanitário.

Segunda Câmara

Município de Demerval Lobão/PI.

3. Responsáveis: Edilene Alves Pereira (XXX.888.153-XX), Washington Marques Leandro (XXX.973.353-XX) e Marca Engenharia Ltda. - EPP (07.686.082/0001-19).

13.1. Ministros presentes: Augusto Nardes (na Presidência), Aroldo Cedraz e Raimundo Carreiro.
13.2. Ministro-Substituto convocado: Augusto Sherman Cavalcanti.
13.3. Ministros-Substitutos presentes: Marcos Bemquerer Costa (Relator) e André Luís de Carvalho.

ACORDAO-COMPLETO-2537636

Acórdão 3786/2022 - Segunda Câmara

MARCOS BEMQUERER

Trata-se das Tomadas de Contas Especiais instauradas pela Fundação Nacional de Saúde - Funasa em razão da impugnação de despesas realizadas com recursos dos Convênios 1356/2002 (TC Processo 034.547/2016-9) e 717/2005 (TC Processo 029.111/2016-1) , celebrados com o Município de Demerval Lobão/PI, com vistas à execução de obras de esgotamento sanitário. 
2.	Por se tratar de obras complementares, acolhi proposta da Secretaria de Controle Externo de Tomada de Contas Especial - SecexTCE de apensar os processos para análise em conjunto (TC Processo 034.547/2016-9, peça 9) .
3.	No Convênio 1356/2002 (TC Processo 034.547/2016-9) , foi pactuado o aporte de R$ 724.565,30 pela Funasa e de R$ 130.984,71 pelo Município de Demerval Lobão/PI, perfazendo o total de R$ 855.550,00 (peça 1, p. 22) , com vistas à realização das seguintes metas (peça 1, p. 12-13) :
	Meta
	Item
	Descrição
	Qtde.
	Valor (R$) 

	1
	1
	Rede coletora de esgoto
	1
	124.146,70

		2
	Estação elevatória EE1
	1
	106.303,24

		3
	Estação de tratamento de esgoto - ETE
	1
	503.591,49

		4
	Emissário por recalque ER1
	1
	89.029,03

		5
	Ligações Prediais
	1
	26.929,54

	2
	1
	Encontros domiciliares
	3
	2.950,00

		2
	Visitas domiciliares
	1
	1.000,00

		3
	Distribuição/
Fixação de Material impresso
	1
	1.600,00

			Valor Total
		855.550,00

4.	Os recursos federais foram integralmente repassados da seguinte forma:
	Ordem Bancária 
	Valor (R$) 
	Data de emissão 
	Localização 

	2003OB006746
	289.826,12
	28/10/2003
	peça 1, p. 94

	2003OB008341
	144.913,06
	31/12/2003
	peça 1, p. 107

	2005OB904121
	144.913,06
	20/05/2005
	peça 2, p. 15

	2006OB904845
	144.913,06
	18/05/2006
	peça 2, p. 66

	TOTAL
	724.565,30
		
5.	O Convênio vigorou de 19/12/2002 a 12/05/2008, com prestação de contas final prevista para o dia 11/07/2008 (peça 4, p. 121) . 
6. 	Após a celebração do ajuste, houve a redução da contrapartida, de 15,31% para 1% do total a ser investido, aprovada pela Funasa em 13/12/2006 (peça 2, p. 84) , em razão de pedido formulado, em 24/11/2003, pela então Prefeita, Sra. Edilene Alves Pereira, ao fundamento de que o valor a cargo da municipalidade fora fixado unilateralmente pela Funasa, e de que, pelas normas do programa, o postulante estava habilitado a desembolsar o percentual mais reduzido (peça 1, p. 109-110) .
7.	Foi autorizado realinhamento de preços no percentual de 18,19%, solicitado pelo convenente em 27/12/2004. De acordo com o Parecer Técnico de 25/05/2005 (TC Processo 027.111/2016-1, peça 40, p. 19) , o valor global da primeira etapa do sistema de esgotamento, orçado em R$ 850.000,00 no ano de 2002, foi majorado para R$ 1.004.620,16 no início da liberação dos recursos, ocorrida em outubro/2003. Por conseguinte, a Funasa aprovou redução de metas na importância de R$ 154.620,16 (TC Processo 027.111/2016-1, peça 40, p. 20-22) .
8.	As prestações de contas da 1ª e da 2ª parcelas dos recursos repassados foram apresentadas pela Sra. Edilene Alves Pereira, respectivamente, em 20/07/2004 (peça 1, p. 123-160) e 25/11/2005 (peça 2, p. 201-205, e peça 3, p. 3-9) . Ambas foram aprovadas pela concedente, a primeira em 11/02/2005 (peça 1, p. 187-189) , com atesto da execução de 40% da meta física originalmente pactuada (peça 1, p. 170-171) , e a segunda em 21/02/2006 (peça 3, p. 36-37) . 
9.	Diante da ausência de prestação de contas final, em 04/02/2009 a Funasa notificou o Sr. Geraldo Amâncio Guedes Júnior, prefeito na gestão 2009/2012 (peça 2, p. 137-138 e 142) . Ele informou ter ajuizado ação de ressarcimento e oferecido representação ao Ministério Público do Estado do Piauí em desfavor do Sr. Washington Marques Leandro (peça 2, p. 160-172) . 
10.	Uma vez notificado sobre a omissão no dever de prestar as contas finais do ajuste (peça 2, p. 174 e 179) , o Sr. Washington Marques Leandro apresentou-as em 28/12/2009 (peça 3, p. 187-210, e peça 4, p. 3-20) . A documentação foi examinada no Parecer Técnico de 08/07/2010 (peça 4, p. 23-27) , que atestou a execução de 79,55% dos serviços pactuados, considerando a redução de metas para compensar o realinhamento de preços decorrente do atraso na liberação dos recursos, assim discriminados:
	Item
	Descrição
	Qtde. Prevista
	Valor (R$) 
	Qtde. Executada 
	%
Executado

	1
	Rede coletora
	1.556,00 m
	124.146,70
	1.800,00 m
	102,85

	2
	Ligações prediais
	103,00 un
	26.929,54
	103,00 un 
	98,49

	3
	Estação elevatória (EE1) 
	1,00 un
	106.303,24
	-
	-

	4
	Emissário de recalque (ER1) 
	720,00 m
	89.029,02
	488,00 m
	45,55

	5
	Estação de tratamento (ETE) 
	1,00 un
	503.591,49
	1,00 un
	73,56

		Total
	100,00%
	850.000,00
	79,55%
	
11.	Mediante vistoria in loco, o engenheiro da Funasa fez os seguintes comentários acerca de  cada meta acima mencionada:
"1.0 - Referente à etapa Rede Coletora:
1.1 - Em relação à Rede Coletora, estava previst[a] a execução de rede no total de 1.556m, a serem implantados da forma disposta nos itens 7.0 e 8.0 da Planilha fl. 218, compreendendo o Fornecimento e Assentamento de Tubos de PVC nos diâmetros 150, 200, 250, e 300mm; entretanto, periciando a obra, verificamos que foi implantado o total de 1.800m, nos diâmetros 150 e 200mm, [na] forma abaixo descrita, e que, equacionando os custos relativos aos quantitativos de serviços previstos e os efetivamente realizados, resultou o percentual apontado na tabela acima: 
1.1.1 - Diâmetro 150 mm = 1.353,00 e
1.1.2 - Diâmetro 200 mm = 447,00
1.2 - Em relação à Rede Coletora, ainda informamos que a Prefeitura fica obrigada a fornecer o Cadastro de Rede, conforme subitem 10.1 da Planilha; 
2.0 - Referente às Ligações Prediais:
2.1 - Em relação às Ligações Prediais, constatamos que foram executadas, porém fica a Prefeitura obrigada a fornecer o Cadastro de Rede, conforme subitem 7.1 da Planilha;
3.0 - Referente à Estação Elevatória EE1:
3.1 - A referida etapa, embora prevista inicialmente, não foi executada em virtude da aplicação da redução de metas no convênio, que correspondeu (como já dito acima) à totalidade dos recursos da Planilha destinada para esta etapa. 
4.0 - Referente ao Emissário por Recalque ER1:
4.1 - Em relação a esta etapa, verificamos que houve mudanças no projetado, pois constatamos que o diâmetro previsto de 250mm foi alterado para 200mm, e que, do caminhamento previsto na extensão de 720 metros, somente foram implantados 488 metros, [cujo percentual de execução] foi equacionado considerando, inclusive, a diminuição do diâmetro. A Prefeitura necessita justificar a mudança no diâmetro e o novo caminhamento feito, bem como concluir o emissário.
5.0 - Referente à Estação de Tratamento (construída com três lagoas) : 
5.1 - Em relação a esta etapa, verificamos que houve mudança na arquitetura do projeto para se adequar à disposição do terreno. Em relação aos quantitativos dos itens pactuados para as áreas e a movimentação de terra, não temos registro de alterações das metragens nem dos volumes propostos inicialmente. Para esta etapa encontramos as três lagoas construídas e, embora não haja registro da mudança comentada, podemos afirmar que a modifica[ção] do projeto de arquitetura e [da] disposição construtiva das lagoas não afetou o pacto dos quantitativos de serviços firmados na planilha. 
5.2 - Registramos ainda que, em relação aos serviços constantes na planilha, foram excluídos, por força da redução de metas aplicada ao convênio, o Item 4.0, correspondente aos serviços de Galeria de Tubulações, compreendendo apenas o quantitativo do subitem 4.2, que previa 291m reduziu para 256,18m, ajustando desta forma o valor complementar dos recursos correspondentes ao crédito da redução."
12.	No mesmo parecer técnico, consta que, em razão da redução da contrapartida municipal e da ausência de suplementação de recursos da Funasa, caberia ao Município apresentar novo plano de trabalho para uma segunda redução de metas. Contudo, por não terem sido encontrados no processo o planto de trabalho e as planilhas reformuladas, a avaliação do percentual executado considerou as metas originais reduzidas tão somente em função do realinhamento de preços. 
13.	Por fim, o parecerista concluiu que, em razão da redução de metas do Convênio 1356/2002, houve supressão de equipamentos e serviços originalmente previstos e não foram concluídas fases planejadas para a primeira etapa, não tendo o sistema de esgotamento sanitário entrado em operação nem alcançado seu objetivo social. Afirmou, ainda, que as pendências deveriam ser solucionadas na execução do Convênio 717/2005. 
14.	O Relatório da Tomada de Contas Especial, datado de 27/09/2011, menciona a aprovação do valor de R$ 476.608,39 e a reprovação de R$ 247.956,91 (peça 3, p. 119) .
15.	 Contudo, o Relatório Complementar de TCE 11/2016 (peça 4, p. 107-111) concluiu pela impugnação total das despesas do Convênio 1356/2002, considerando que, mesmo após a vigência do Convênio 717/2005, foi constatado o não atingimento do objetivo proposto, a falta de alcance social, de utilidade e de funcionalidade do sistema de esgotamento sanitário, imputando a responsabilidade à Sra. Edilene Alves Pereira, pelo valor de R$ 434.739,18, ao Sr. Washington Marques Leandro, pelo importe de R$ 289.826,12, e à Construtora Marca Engenharia Ltda. - EPP, pelo montante de R$ 734.565,30, todos em valores originais.
16.	A Secretaria Federal de Controle Interno certificou a irregularidade das contas do Convênio 1356/2002 (peça 4, 137) e a autoridade ministerial atestou haver tomado conhecimento dessa conclusão (peça 4, p. 139) .
17.	Quanto ao Convênio 717/2005 (TC Processo 027.111/2016-1) , o plano de trabalho previa o aporte de R$ 500.000,00 pela Funasa e de R$ 15.463,93 pelo convenente (peça 1, p. 7) , com vistas à execução dos seguintes itens de serviços:
	Item
	Descrição
	Unid.
	Qtde.
	Valor (R$) 

	1
	Rede coletora 
	m
	3.556,00
	407.314,58

	2
	Ligações Prediais
	un
	360
	99.685,42

	Valor Total
	507.000,00

18.	O ajuste vigorou no período de 19/12/2005 a 20/05/2012, com prestação de contas final prevista para o dia 19/07/2012 (peça 2, p. 21) , tendo a concedente repassado R$ 250.000,00 da seguinte forma: 
	Ordem Bancária
	Data
	Valor (R$) 
	Crédito em Conta
	Localização

	2006OB907178 (peça 1, p. 33) 
	03/07/2006
	200.000,00
	06/07/2006 
	peça 12, p. 389

	2010OB804723 (peça 1, p. 41) 
	21/05/2010
	50.000,00
	25/05/2010 
	peça 12, p. 343

	Total
	250.000,00
		
19.	A prestação de contas da primeira parcela foi apresentada pelo Sr. Washington Marques Leandro em 09/01/2007 (fato mencionado à peça 1, p. 73) .
20.	O relatório da 3ª visita técnica da Funasa, realizada em 11/01/2011 (peça 1, p. 46-47) , informa que, em decorrência da redução de metas aplicadas ao Convênio 1356/2002, a Funasa recomendou ao convenente, em 05/04/2006, que adequasse o projeto do Convênio 717/2005 para contemplar os itens de serviço suprimidos no ajuste anterior. Em razão disso, o Município de Demerval Lobão/PI apresentou, em 26/05/2006, o seguinte plano de trabalho reformulado:
	Item
	Descrição
	Unid.
	Qtde.
	Valor (R$) 

	1
	Rede coletora 
	m
	2.690,00
	281.689,53

	2
	Ligações Prediais
	un
	140
	72.809,66

	3
	Estação elevatória EE1 (conclusão) 
	un
	1
	73.364,94

	4
	Estação de tratamento ETE (conclusão) 
	un
	1
	79.135.87

	Valor Total
	507.000,00

21.	Prossegue o relatório de vistoria noticiando que se constatou in loco que os serviços resultantes da reformulação correspondiam aos realizados no bojo do Convênio 1356/2002, razão pela qual se concluiu que nenhum item da obra foi executado no Convênio 717/2005. 
22.	O Parecer Técnico de 31/01/2011 (peça 1, p. 48-51) , referente à prestação de contas da primeira parcela do Convênio 717/2005, registra que a reformulação do plano de trabalho descrita no item 20 supra chegou a ser analisada, aprovada e registrada no Sistema de Gestão de Convênios - Sisconv, gerando novo plano de trabalho e nova planilha orçamentária. Não obstante, o parecerista ratificou a conclusão da vistoria de que os serviços reformulados já haviam sido considerados na avaliação do Convênio 1356/2002, sendo de 0% o percentual da meta física realizado no Convênio 717/2005.
23.	Em 16/02/2012, o Sr. Geraldo Amâncio Guedes Júnior, eleito para o mandato de 2009/2012, solicitou o cancelamento do Convênio 717/2005 (peça 1, p. 68) , bem como restituiu à Funasa o valor corrigido da segunda parcela (peça 1, p. 55-57) .
24.	O Parecer Técnico de Reavaliação, de 10/06/2015 (peça 1, p. 93-94) , afirmou que a parcela executada não havia gerado benefícios sociais para a comunidade, concluindo pela inexecução total do objeto conveniado. O Parecer Financeiro 114/2015 (peça 1, p. 96-99) propôs a não aprovação da prestação de contas final no valor de R$ 200.000,00.
25.	Na Tomada de Contas Especial, calculou-se em R$ 200.000,00, em valores originais, o prejuízo ao erário relacionado ao Convênio 717/2005, e identificaram-se como responsáveis solidários o Sr. Washington Marques Leandro e a empresa Marca Engenharia Ltda. - EPP (peça 1, p. 188-193) .
26.	A Secretaria Federal de Controle Interno certificou a irregularidade das contas do Convênio 717/2005 (peça 2, p. 36) e a autoridade ministerial atestou haver tomado conhecimento dessa conclusão (peça 2, p. 38) .
27.	Neste Tribunal, a SecexTCE fez diligência à Funasa (peça 7) para obter cópia integral das prestações de contas parcial e final do Convênio 717/2005, bem como ao Banco do Brasil (peça 8) para trazer aos autos cópia dos extratos bancários da conta-corrente do ajuste, obtendo, em resposta, a documentação das peças 11 e 12, respectivamente.
28.		Na instrução à peça 13, a unidade técnica concluiu que os gestores públicos "não foram suficientemente diligentes com a gestão dos recursos recebidos, porquanto não lograram comprovar a boa e regular aplicação dos recursos públicos". Por conseguinte, propôs a citação dos responsáveis, nos seguintes termos:
"Convênio 1356/2002 (TC Processo 034.547/2016-9) :
73.1. Responsável: Sra. Edilene Alves Pereira (...) , prefeita do município de Demerval Lobão/PI na gestão 2001-2004 (peça 4, p. 124) : 
a) ato impugnado: não comprovação da boa e regular aplicação dos recursos oriundos do Convênio 1356/2002, firmado entre a Funasa e o município de Demerval Lobão/PI, em razão da execução parcial de seu objeto, sem o correspondente aproveitamento social da parcela executada, causando prejuízo à União correspondente ao valor repassado, o que autoriza a glosa total dos recursos pagos, conforme foi consignado no parecer técnico de peça 4, p. 34-36, do TC apenso;
b) débito:
b.1) quantificação do débito solidário com o Sr. Washington Marques Leandro:
	Valor Histórico (R$) 
	Data

	15.000,00
	23/12/2003

	212.500,00
	21/01/2004

	60.865,00
	08/04/2004

	157.000,00
	17/05/2004

	108.000,00
	05/07/2005

	11.837,40
	05/08/2005

b.2) quantificação do débito solidário com o Sr. Washington Marques Leandro e a empresa Marca Engenharia Ltda. - EPP:	
	Valor Histórico (R$) 
	Data

	25.012,60
	05/08/2005

	146.250,00
	02/06/2006

c) dispositivos legais violados pela gestora: art. 93 do Decreto-Lei 200/1967 e art. 22 da IN/STN 01/1997, bem como os arts. 62 e 63 da Lei 4.320/1964;
73.2. Responsável: Sr. Washington Marques Leandro (...) , prefeito do município de Demerval Lobão na gestão 2005-2008 (peça 4, p. 125) :
a) ato impugnado: não comprovação da boa e regular aplicação dos recursos oriundos do Convênio 1356/2002, firmado entre a Funasa e o município de Demerval Lobão/PI, em razão da execução parcial de seu objeto, sem o correspondente aproveitamento social da parcela executada, causando prejuízo à União correspondente ao valor repassado, o que autoriza a glosa total dos recursos pagos, conforme foi consignado no parecer técnico de peça 4, p. 34-36, do TC apenso;
b) débito:
b.1) quantificação do débito solidário a Sra. Edilene Alves Pereira:
	Valor Histórico (R$) 
	Data

	15.000,00
	23/12/2003

	212.500,00
	21/01/2004

	60.865,00
	08/04/2004

	157.000,00
	17/05/2004

	108.000,00
	05/07/2005

	11.837,40
	05/08/2005

b.2) quantificação do débito solidário com a Sra. Edilene Alves Pereira e a empresa Marca Engenharia Ltda. - EPP:	
	Valor Histórico (R$) 
	Data

	25.012,60
	05/08/2005

	146.250,00
	02/06/2006

c) dispositivos legais violados pelo gestor: art. 93 do Decreto-Lei 200/1967 e art. 22 da IN/STN 01/1997, bem como os arts. 62 e 63 da Lei 4.320/1964;
73.3. Responsável: empresa Marca Engenharia Ltda. - EPP (...) ;
a) ato impugnado: recebimento dos valores abaixo indicados sem a devida contraprestação do serviço, conforme consubstanciado no parecer financeiro de peça 4, p. 34-36, do TC apenso; 
b) débito:
b.1) quantificação do débito solidário com o Sr. Washington Marques Leandro e com a Sra. Edilene Alves Pereira:	
	Valor Histórico (R$) 
	Data

	25.012,60
	05/08/2005

	146.250,00
	02/06/2006

c) dispositivos legais/normativos violados pela empresa: art. 66 da Lei 8.666/1993 e Cláusula Primeira do Contrato 21/2002 (peça 1, p. 63-64) ;
Convênio 717/2005 (TC Processo 029.111/2016-1) 
73.4. Responsável: Sr. Washington Marques Leandro (...) , prefeito do município de Demerval Lobão/PI na gestão 2005-2008 (peça 4, p. 125, TC apenso) 
a) ato impugnado: não comprovação da boa e regular execução dos recursos repassados ao município de Demerval Lobão/PI no valor de R$ 200.000,00, por meio do Convênio 717/2005, celebrado entre a Funasa e o referido Município, cujo objeto previa a execução da segunda etapa do sistema de esgotamento sanitário do município convenente, em face da inexecução do objeto conveniado, conforme parecer financeiro juntado à peça 1, p. 72-75 do processo principal. 
b) débito:
b.1) quantificação do débito solidário com a empresa Marca Engenharia Ltda. - EPP:	
	Valor Histórico (R$) 
	Data 

	110.850,00
	18/08/2006 (peça 12, p. 388) 

	89.150,00
	1º/11/2006 (peça 12, p. 385) 

c) dispositivos legais violados pelo gestor: art. 93 do Decreto-Lei 200/1967 e art. 22 da IN/STN 01/1997, bem como os arts. 62 e 63 da Lei 4.320/1964; 
73.5. Responsável: empresa Marca Engenharia Ltda. - EPP (...) ;
a) ato impugnado: recebimento dos valores abaixo indicados sem a correspondente contraprestação dos serviços, conforme declarado no parecer financeiro juntado à peça 1, p. 72-75 do projeto principal;
b) débito:
b.1) quantificação do débito solidário com o Sr. Washington Marques Leandro:	
	Valor Histórico (R$) 
	Data 

	110.850,00
	18/08/2006 (peça 12, p. 388) 

	89.150,00
	1º/11/2006 (peça 12, p. 385) 

	c) o dispositivo legal violado: art. 66 da Lei 8.666/93;
73.6. Informar aos responsáveis que, caso venha[m] a ser condenado[s] pelo Tribunal, o débito ora apurado será acrescido de juros de mora, nos termos do § 1º do art. 202 do RI/TCU."
29.	Realizadas as citações (peças 17, 24 e 28) , todos responsáveis apresentaram alegações de defesa (peças 21, 30 e 40) , analisadas na instrução à peça 41, que ora transcrevo, no essencial, com ajustes de forma:
"EXAME TÉCNICO
Sr. Washington Marques Leandro (peça 30) 
	Argumentos apresentados
60.	Preliminarmente, o responsável alega prescrição da tomada de contas especial, fundamentando seu entendimento no art. 1º da Lei 9873/1999, que estabelece o prazo de 5 anos para a ação punitiva pela Administração Pública Federal. Sustenta ainda que houve cerceamento do seu direito de defesa, uma vez que sua citação se fez desacompanhada de mídia com cópia integral do processo, requerendo a anulação da citação e a devolução do prazo ao responsável. Alerta, por fim, que o indeferimento da medida configurará ofensa ao contraditório e à ampla defesa, além de tornar praticamente impossível o seu direito de defesa.
61.	Com relação aos fatos para os quais fora citado, afirma [que] inexistem irregularidades na execução do convênio e que restou comprovada a correta aplicação do valor total dos recursos recebidos, uma vez que foram efetivamente empregados em sua execução.
62.	Anexou à defesa cópia da prestação de contas apresentada à Funasa, da qual constam as notas fiscais e recibos, que a seu ver comprovariam a efetiva utilização dos valores repassados (peça 30, p. 28-75) .
63.	Informa que os gastos do convênio, de R$ 736.465,00, superaram o total repassado pela Funasa, de R$ 724.565,30. Assim, entende que não se pode falar em lesão ao erário, já que todos os recursos recebidos foram empregados na execução do convênio.
64.	Afirma que a execução (...) de apenas 79,55% se deu em função da não aplicação da contrapartida exorbitante prevista no convênio, celebrado por sua antecessora, Sra. Edilene Alves Pereira.
65.	Esclarece que sua antecessora assumiu o compromisso de aplicar contrapartida municipal de 20% do valor do convênio, contrariando o disposto na Lei 10.266/2001, que previa um percentual máximo de 1% para municípios com o perfil social de Demerval Lobão/PI. Dessa forma, entende que a responsabilidade deve recair sobre a Sra. Edilene Alves Pereira.
66.	Aponta que diligenciou a Funasa duas vezes para corrigir a contrapartida do convênio (peça 30, p. 10 e 15-17) , tendo a Funasa efetuado o ajuste necessário, passando a contrapartida para R$ 8.555,50 (peça 30, p. 11) .
67.	Todavia, informa que os recursos federais suplementares, que deveriam ter sido transferidos ao município em razão da diminuição da contrapartida, não foram entregues pela Funasa, que alegou falta de disponibilidade financeira. Informa também o responsável que, dada a indisponibilidade financeira, a Funasa teria orientado o município a readequar as metas do convênio, considerando a contrapartida de R$ 8.555,50 (peça 30, p. 23) .
68.	Ressalta que solicitou a revisão do projeto (peça 30, p. 19) , o que não foi acatado pela Funasa. Entende que realizou as diligências necessárias à realização do convênio, e se não ocorreu, foi em razão da contrapartida exacerbada.
69.	Quanto ao Convênio 717/2005, alega que a própria Funasa reconhece que os serviços foram prestados, com pagamentos à empresa Marca Engenharia Ltda. - EPP.
70.	Informa haver contradição da Funasa, ao afirmar que os valores liberados pelo Convênio 717/2005 não teriam a destinação devida, quando reconhece que os serviços de terraplanagem realizados se destinaram à estação de tratamento de esgoto. E mais, indaga como poderia a Funasa afirmar que a execução da terraplanagem já havia ocorrido em 2002, quando, no Parecer Financeiro 153/2010, atesta que até 18/8/2010 não existia qualquer relatório de verificação in loco.
71.	Entende que não há como presumir que os serviços não foram prestados, quando a inspeção in loco só foi feita dez anos após a formalização do convênio.
72.	Conclui sua defesa afirmando que se sua antecessora não tivesse assumido contrapartida municipal tão elevada e se o sucessor tivesse se empenhado em finalizar a obra, o sistema de esgotamento teria sido concluído e atingido sua finalidade, não podendo o ônus recair sobre si.
73.	Por fim, requer o deferimento de realização de provas com inquirição de testemunhas e prova pericial nos documentos apresentados pela auditoria da Funasa, a fim de comprovar que não praticou qualquer conduta ilícita. 
	Análise
74.	O responsável trouxe em sua defesa duas alegações preliminares, quanto à prescrição da pretensão punitiva e ao cerceamento de seu direito à defesa.
75.	Com relação à prescrição da pretensão punitiva pelo TCU, não se aplica[m] ao caso os ditames da Lei 9873/1999, mas sim os do Código Civil. Conforme Acórdão 1441/2016-TCU-Plenário, que uniformizou a jurisprudência acerca dessa questão, a prescrição no âmbito do Tribunal subordina-se ao prazo geral indicado no art. 205 do Código Civil, que é de 10 anos, contado da data de ocorrência da irregularidade sancionada, nos termos do art. 189 do Código Civil, sendo este prazo interrompido pelo ato que ordenar a citação, a audiência ou a oitiva do responsável. No caso em exame, em se tratando de execução parcial do objeto, a contagem inicial da ocorrência da irregularidade se dá na data final para apresentação da prestação de contas. Dessa forma, considerando que os prazos finais para apresentação das prestações de contas dos recursos dos Convênios 1356/2002 e 717/2005, se deram em 11/7/2008 e 19/7/2012, respectivamente, e que o ato de ordenação da citação foi assinado em 20/11/2017 (peça 15) , não houve decurso de prazo superior a 10 anos. Portanto, não ocorreu a prescrição da pretensão punitiva.
76.	Por outro lado, sobre os débitos apurados nos autos, registramos que, conforme Súmula TCU 282, 'as ações de ressarcimento movidas pelo Estado contra os agentes causadores de danos ao erário são imprescritíveis', razão pela qual não assiste razão ao responsável em alegar a ocorrência de prescrição.
77.	Quanto ao alegado prejuízo ao exercício de seu direito à defesa, sob o argumento de que a citação se fez desacompanhada de mídia com a cópia integral do processo, vale esclarecer que o pedido de vista e cópia de processos no âmbito do Tribunal está regulamentado no Capítulo VII do Regimento Interno do TCU (arts. 163 a 167) , cabendo ao responsável exercer esse direito mediante solicitação dirigida ao relator do processo, conforme prevê o art. 163 do RITCU, o que não fez o responsável.
78.	Ademais, no anexo II do Ofício de Citação 481/2018 (peça 24, p. 5) endereçado ao responsável, constam as informações complementares sobre vista e cópia dos autos, como abaixo reproduzimos:
'ANEXO II - INFORMAÇÕES COMPLEMENTARES
1) O Tribunal, em respeito ao princípio da ampla defesa, encontra-se à disposição, por meio de suas Secretarias, para prestar esclarecimentos a respeito de eventuais dúvidas ou sobre procedimentos a serem adotados, efetuar a atualização de dívida, em caso de débito e/ou multa, bem como conceder vista e cópia dos autos, caso solicitados. 
2) É possível requerer vista eletrônica dos autos, por meio do Portal TCU (www.tcu.gov.br > aba cidadão, serviços e consultas > e-TCU Processos > vista eletrônica de processos) , exceto no caso de processos/documentos sigilosos. Para tanto, devem ser providenciados o credenciamento e a habilitação prévia do responsável e/ou do procurador, no endereço eletrônico mencionado.'
79.	Superadas as questões preliminares, passamos à análise dos demais argumentos apresentados.
80.	O responsável afirma não haver irregularidade na execução do convênio, entendendo pela correta aplicação dos recursos, uma vez que comprovou os gastos através de notas fiscais e recibos, anexados à prestação de contas. 
81.	O fato de haver documentos fiscais probatórios da realização das despesas não prova, por si só, a regularidade da execução das despesas. Admitir essa hipótese é o mesmo que entender regular o pagamento por serviços não executados, simplesmente pela existência dos documentos fiscais. Para considerar regular a realização de uma despesa, além da presença do documento fiscal idôneo, é necessário verificar se a despesa foi realizada no objeto conveniado, se foi corretamente liquidada, com atestação da efetiva entrega do material ou prestação do serviço, em quantidades e valores contratados. Portanto, afirmar que as despesas foram regulares apenas pela existência dos documentos fiscais não pode prosperar.
82.	Com relação à afirmação de que os gastos do convênio, de R$ 736.465,00, superaram o total repassado pela Funasa, de R$ 724.565,30 também não traduz a verdade dos fatos. O valor total aplicado é exatamente o valor repassado pela Funasa, acrescido do valor obtido com os rendimentos financeiros (R$ 11.899,70) e utilizados no convênio. Portanto, todos os recursos aplicados têm origem nos repasses realizados pela Funasa e seus respectivos rendimentos financeiros.
83.	No tocante ao valor elevado da contrapartida, apontado pelo responsável como causador da execução parcial do Convênio 1356/2002, a Funasa procedeu à sua redução, readequando as metas a serem alcançadas no aludido convênio. Assim, considerando que o município ficou desobrigado de aplicar o valor da contrapartida inicialmente previsto, com a consequente redução de serviços, tal argumento não pode prosperar. Portanto, o alcance de somente 79,55% de execução já contemplou a redução de metas em razão da diminuição do valor da contrapartida.
84.	Note-se que o sistema de esgotamento sanitário teve um custo inicialmente orçado em R$ 850.000,00 (item 22) , para ser executado integralmente através do Convênio 1356/2002. No entanto, no decorrer de sua execução, houve duas reduções de metas do convênio. A primeira, pela redução do valor da contrapartida, sem recomposição pela Funasa do total previsto, devido à indisponibilidade orçamentária (peça 2, p. 130 do TC apenso) . A segunda, em razão do realinhamento dos preços contratados em 18,19% (item 125) , impondo nova redução das metas do convênio. Assim, somente com os recursos do Convênio 1356/2002 não seria possível concluir o objeto e atingir sua finalidade.
85.	Todavia, o aporte de recursos através do Convênio 717/2005 era suficiente para a perfeita execução do sistema de esgotamento sanitário. O valor inicial para execução do sistema (R$ 850.000,00) , corrigido pelo realinhamento de preços em 18,19%, importaria em uma previsão de gastos no valor total de R$ 1.004.615,00. A Funasa repassou efetivamente ao município R$ 724.565,30 através do Convênio 1356/2002 (item 22) e R$ 250.000,00 por meio do Convênio 717/2005 (item 4) , que totalizaram R$ 974.565,30. Acrescido da última parcela prevista do Convênio 717/2005 (R$ 250.000,00) , o valor total disponível para a execução do sistema de esgotamento sanitário seria de R$ 1.224.565,30. Portanto, a despeito da redução da contrapartida, citada pelo responsável como causadora da execução parcial do objeto conveniado, e do realinhamento de preços, não faltaram recursos para a realização completa das obras, com consequente atingimento de sua funcionalidade. 
86.	Quanto à solicitação de revisão do projeto, a Funasa apontou que as alterações propostas afetariam a estação de tratamento, o emissário de recalque e a estação elevatória. Referidas mudanças encareceriam muito a obra e reduziriam a extensão da rede coletora de esgoto, o que seria prejudicial em termos de ganho social e de saúde pública para a população beneficiária. O responsável promoveu as alterações na execução do projeto antes de obter autorização formal da concedente, em que pese a manifestação tardia da Funasa negando as alterações propostas pelo responsável. Assim, agindo sem autorização da Funasa, o responsável assumiu a responsabilidade por executar as obras em desacordo com o projeto aprovado, (...) não alcançando a sua funcionalidade.
87.	Com relação ao Convênio 717/2005, não é verdadeira a afirmação de que a Funasa reconheceu que os serviços foram prestados, com pagamentos à empresa Marca Engenharia Ltda. - EPP. Ao contrário, a Funasa afirma que todos os pagamentos realizados à empresa com recursos do citado convênio se referiam a serviços já executados no bojo do Convênio 1356/2002, razão pela qual declarou a inexecução total dos serviços objeto do Convênio 717/2005.
88.	No que tange às contradições e indagações apontadas pelo responsável no item 70, o que a Funasa registrou como razão para impugnar as despesas realizadas com os recursos do Convênio 717/2005 foi justamente [o fato de] que os serviços de terraplanagem haviam sim sido executados e pagos com recursos do Convênio 1356/2002. Portanto, não há contradição, há tão somente o reconhecimento de que foram realizados pagamentos por serviços que já haviam sido executados e pagos com recursos de outro convênio. Quanto à indagação de como a Funasa poderia apontar execução de terraplanagem ocorrida em 2002, quando afirma, por meio do Parecer 153/2010 (peça 4, p. 28-29 do TC apenso) , que até 18/8/2010 não havia realizado fiscalização in loco, trata-se, na verdade, de confusão do responsável, uma vez que o Parecer 153/2010 se refere ao Convênio 1356/2002 e não ao Convênio 717/2005. Todavia, registre-se que a Funasa realizou visita técnica às obras ainda em 2004, quando realizou acompanhamento da execução física para subsidiar a liberação da segunda parcela do Convênio, conforme atesta o Parecer Técnico de 28/12/2004 (peça 1, p. 170-171 do TC apenso) .
89.	A primeira visita técnica do Convênio 717/2005 não ocorreu dez anos após a formalização do ajuste, como afirma o responsável. A visita foi realizada em 2011, conforme relatório de peça 1, p. 46-47.
90.	Por fim, quanto ao pedido para realização de provas com inquirição de testemunhas e de prova pericial nos documentos apresentados pela auditoria da Funasa, a fim de comprovar que não praticou qualquer conduta ilícita, conforme jurisprudência desta Corte, cumpre esclarecer que é da iniciativa do responsável aduzir aos autos as provas de sua defesa, inclusive laudos periciais, não cabendo ao TCU recepcionar esse tipo de pedido:
'Compete ao responsável pela execução do convênio produzir prova acerca da regular aplicação dos recursos repassados pela União, inclusive a prova pericial, prescindindo, para tanto, de prévia autorização do TCU. Acórdão 5374/2016-TCU-Segunda Câmara, Relator Min. Vital do Rêgo.
	Conclusão
91. 	Os argumentos e documentos apresentados pelo responsável não foram capazes de elidir as irregularidades. Equivoca-se o responsável ao alegar que a simples existência de documentos fiscais na prestação de contas do convênio é capaz de provar a correta aplicação dos recursos, quando a visita técnica realizada pela Funasa apontou que as obras pagas com os recursos do Convênio 717/2005 já haviam sido executadas, medidas e pagas com os recursos do Convênio 1356/2002, revelando duplicidade de pagamentos sem qualquer execução de serviços pela empresa Marca Engenharia Ltda. - EPP com os recursos do Convênio 717/2005.
92.	Como apontado no decorrer dessa instrução, apesar da redução inicial das metas do Convênio 1356/2002, havia recursos suficientes para a realização completa das obras do sistema de esgotamento sanitário, uma vez que o Convênio 717/2005 alocou recursos para a realização dos serviços que foram subtraídos do primeiro convênio. 
93.	Com relação (...) à prescrição e ao prejuízo ao exercício do contraditório e da ampla defesa, demonstramos na análise supra que não há fundamentos que embasem [tais] alegações. De igual forma, no que respeita ao pedido de produção de provas, inquirição de testemunhas e realização de perícia, a jurisprudência do Tribunal é clara, cabendo ao responsável aduzir aos autos o que entender necessário, prescindindo tal conduta de prévia anuência do Tribunal.
Assim, as alegações de defesa do responsável devem ser rejeitadas.
	Sra. Edilene Alves Pereira (peça 21) 
	Argumentos apresentados
95.	Inicia sua defesa informando que o dimensionamento dos serviços iniciais foi projetado para atender a demanda da população municipal para os próximos 20 anos.
96.	Alega que os serviços executados atenderam aos quantitativos projetados, licitados e recebidos pela vistoria técnica da Funasa, conforme laudo de aprovação constante do processo, [e] que as metas físicas atenderam aos quantitativos aprovados.
97.	Afirma que a reprovação do convênio por não ter alcançado a finalidade social se deu pela ausência das ligações domiciliares, cujos serviços não estariam contemplados no convênio, a exemplo do que observou em obras em cidades localizadas ao longo do Vale do Parnaíba. 
	Análise
98.	Os argumentos apresentados pela responsável não atacam frontalmente as irregularidades, se resumindo a relatos desconexos com os fatos apontados em sua citação.
99.	Com relação à afirmação de que a reprovação do convênio e o não alcance de sua finalidade social se deu em razão da ausência das ligações domiciliares, ela não condiz com os fatos. Na verdade, o não alcance de finalidade social somente veio a ser apontado na gestão de seu sucessor, em razão de execução parcial do Convênio 1356/2002 e inexecução total do Convênio 717/2005, cujo objeto previa a realização de 140 ligações domiciliares (peça 1, p. 46) , que deixaram de ser executadas. 
100.	Com relação à sua responsabilização nesta TCE, assim restou consignado nos itens 50 e 51 da instrução precedente de peça 13:
'50.	O convênio 1365/2002 foi gerido por dois gestores distintos. A Sra. Edilene Alves Pereira (gestão 2001-2004) , geriu R$ 434.739,18 do valor repassado (...) . Teve as prestações de contas parciais apresentadas aprovadas pela Funasa. A primeira delas, no valor de R$ 289.826,12, foi aprovada com base em inspeção in loco, e recebeu do órgão repassador a seguinte avaliação: 'Em vista de Acompanhamento e de Fiscalização feita à obra, constamos cumprida a 1ª etapa dos 40% liberados, uma vez que os serviços de obras programados e executados já correspondem ao valor financeiro aplicado' (peça 1, p. 170, TC apenso) . 
51.	 A aplicação do segundo repasse, no valor de R$ 144.913,06, gerido pela Sra. Edilene Alves, foi aprovada com base apenas em análise documental (peça 3, p. 36-38, TC apenso) , técnica que não permite a detecção de eventual falha na execução. Considerando-se que a obra é executada em etapas, que a execução inadequada nas etapas precedentes podem prejudicar o resultado final do objeto do acordo, inviabilizando, inclusive, o alcance dos objetivos pretendidos, por tudo isso, em face da não confirmação pela Funasa da adequada execução das obras/serviços pela Sra. Edilene, não é possível garantir que ela não contribuiu para o insucesso do empreendimento, devendo, por esta razão, ser arrolada como responsável solidária pelo débito total quantificado no convênio em tela.'
101.	Note-se que o motivo que embasou a responsabilização da Sra. Edilene Alves Pereira foi a não confirmação, pela Funasa, da adequada execução das obras/serviços, não sendo possível garantir que ela não tenha contribuído para o insucesso do empreendimento. Por essa razão, foi arrolada como responsável solidária pelo débito total quantificado no convênio, com a presunção de que as obras poderiam ter sido irregularmente realizadas, o que não condiz com os fatos e documentos constantes do processo.
102.	O fato de a Funasa não ter realizado visita técnica prévia à análise da prestação de contas relativa à 2ª parcela, limitando-se tão somente à análise documental, não torna irregular a execução durante sua gestão.
103.	Para considerar irregular a execução das obras com os recursos das 1ª e 2ª parcelas do Convênio 1356/2002, a ponto de contribuir para o insucesso do empreendimento como um todo, deveria a Funasa apontar quais irregularidades foram cometidas pela responsável, quantificando-as e dando oportunidade de apresentação de justificativas sobre fatos concretos, o que não foi feito. A Funasa se limitou a notificá-la para ressarcir o débito em razão da impugnação de 60% dos recursos repassados, sem indicar que irregularidades foram praticadas. A notificação se deu por edital (peça 4, p. 66 do TC apenso) .
104.	Antes, porém, por meio do Parecer Financeiro 89/2011 (peça 3, p. 51 do TC apenso) apontou-se que a responsável não havia aplicado a contrapartida pactuada, resultando na notificação de peça 3, p. 74 do TC apenso. Entendemos que a referida notificação foi encaminhada indevidamente. A responsável solicitou à Funasa redução do valor da contrapartida em 24/11/2003 (peça 1, p. 109-110 do TC apenso) , pedido reiterado pelo seu sucessor em 3/11/2005 e 6/12/2005 (peça 2, p. 27 e 40, respectivamente do TC apenso) . Somente em 13/12/2006, após o término da gestão da responsável, a Funasa aprovou a redução do valor da contrapartida, momento em que caberia ao sucessor aplicar no convênio o novo valor da contrapartida, de R$ 8.555,50 (peça 2, p. 82 do TC apenso) . Portanto, a notificação à responsável foi indevida, uma vez que a aplicação da contrapartida coube ao seu sucessor.
105.	Considerando que, além da imputação indevida de não aplicação da contrapartida, nenhuma outra conduta foi apontada pela Funasa que ampare a imputação de débito à responsável e, ainda, que a Funasa aprovou as duas prestações de contas parciais apresentadas pela responsável, conforme Parecer Financeiro 27/2004 (peça 1, p. 187-188 do TC apenso) e Parecer Financeiro 26/2006 (peça 3, p. 36-38 do TC apenso) , não há nos autos elementos que permitam responsabilizar a Sra. Edilene Alves Pereira, razão pela qual devem ser acatadas suas alegações de defesa.
	 Conclusão:
106.	A análise realizada demonstrou que não há nos autos a indicação, seja pela Funasa, seja pelo Tribunal, de condutas praticadas pela responsável, que enseje[m] sua responsabilização, devendo ser acatadas suas alegações de defesa.
	Empresa Marca Engenharia Ltda. - EPP (peça 40) 
	 Argumentos apresentados
107.	Registra inicialmente que todo o procedimento contra a empresa se baseia no Relatório de Visita Técnica datado de 11/1/2011 (peça 1, p. 46-47) , no qual se afirmou que 'nenhum item da obra foi executado, uma vez que todos os serviços ali existentes compreendem ao percentual apontado e considerado na avaliação de outro convênio (...) o CV 1356/02', bem como no Parecer Técnico (peça 1, p. 48-51) , que concluiu 'que a Prestação de Contas Parcial não atingiu com o objetivo proposto, não houve alcance social em relação aos recursos repassados pela Funasa.'
108.	Discorre sobre o conteúdo do Parecer Técnico datado de 10/6/2015 (peça 1, p. 93-94) , [sobre o qual] registra haver menção à proposta de reformulação do que havia sido pactuado inicialmente, salientando que o alto custo da estação de tratamento se justificaria pelo fato de o sistema de esgotamento sanitário ter sido projetado para atender o crescimento populacional nos 20 anos [seguintes]. Com relação ao Parecer Técnico 114/2015 (peça 1, p. 96-99) , alega que a Funasa citou as manifestações da empresa, sem, contudo, tecer considerações, rebater ou apresentar análise sobre seu conteúdo, desconsiderando-as.
109.	Faz breve relato sobre as obras objeto do Convênio 1356/2002 e informa que, a despeito de sua assinatura em 2002, os valores só foram repassados ao município pela Funasa entre 2003 e 2006. Informa que em razão do atraso na transferência, [esses recursos] não seriam suficientes para a execução do sistema de esgotamento, razão pela qual o município solicitou realinhamento de preços (peça 40, p. 9) . Em função da indisponibilidade financeira para recompor o orçamento inicial, a Funasa optou por reduzir as metas do convênio, conforme Parecer Técnico (peça 40, p. 18-22) .
110.	Menciona a celebração do Convênio 717/2005, cuja proposta e planilha iniciais contemplavam os itens que foram reduzidos da meta do Convênio 1356/2002.
111.	Afirma que todos os argumentos utilizados pela Funasa estão baseados nas planilhas originais dos Convênios 1356/2002 e 717/2005. Aponta que na planilha de preços do Convênio 1356/2002 havia um erro quanto à extensão do emissário de recalque, prevendo-se 720m, quando o correto seria 1.444m.
112.	Esclarece que no início de 2008 o município encaminhou documentos à Funasa para reformulação conjunta dos dois convênios, propondo alterações nos projetos e nas planilhas. Contudo, somente em janeiro de 2011, após três anos do pedido, a Funasa se manifestou não acatando a proposta de alterações, alegando principalmente que haveria diminuição da cobertura.
113.	Conclui esse tópico afirmando que a análise do que foi executado deveria ter se baseado nas planilhas reformuladas e não nas planilhas originais, que já não dizem respeito ao que foi de fato executado.
114.	Alega que durante a visita técnica que opinou pela liberação da quarta e última parcela do Convênio 1356/2002 (peça 40, p. 45-46) , nada se apontou em relação à construção da ETE em local diverso daquele estabelecido em projeto.
115.	Acostou à sua defesa cópia do Ofício 1/2014 (peça 40, p. 48-59) , encaminhado pela empresa à Funasa, e que tratou da resposta à Notificação 3/2014 (peça 1, p. 88-92) , no qual aponta execução nos dois convênios de R$ 930.785,43.
116.	Juntou ainda cópia da resposta encaminhada à Funasa pelo Sr. Washington Marques Leandro, em atendimento à Notificação 122/2012 (peça 40, p. 61-63) , na qual registrou o histórico da reformulação dos projetos e planilhas.
117.	Informou haver prejuízos e custos adicionais à empresa, em razão do atraso nos recebimentos pelos serviços por ela executados, motivados pelos repasses de recursos tardios da Funasa ao município.
118.	Por fim, requer sua exclusão da TCE, observando que a empresa executou mais do que foi programado e pactuado entre a Prefeitura e a Funasa, que, mensurados financeiramente, superam o que foi liberado pela Funasa.
	 Análise
119.	Inicialmente cumpre esclarecer que, diferente do que afirma a responsável, as conclusões que levaram à responsabilização da empresa estão baseadas não só no Relatório de Visita Técnica datado de 11/1/2011 (peça 1, p. 46-47) e no Parecer Técnico (peça 1, p. 48-51) , mas também no Parecer Técnico datado de 8/7/2010 (peça 4, p. 23-27 do TC apenso) , no qual foram apontados os percentuais de serviços executados no Convênio 1356/2002 pela responsável.
120.	Acerca da menção ao Parecer Financeiro 114/2015 (peça 1, p. 96-99) , no qual alega que a Funasa não teria tecido considerações ou analisado devidamente as manifestações da empresa sobre a proposta de reformulação do projeto inicial do Convênio 1356/2002, vale esclarecer que os pareceres financeiros emitidos pela Funasa não se prestam a análises técnicas sobre a execução das obras, que são normalmente realizadas por meio de pareceres técnicos.
121.	Nesse sentido, a manifestação da empresa foi devidamente analisada no Parecer Técnico datado de 10/6/2015 (peça 1, p. 93-94) , sendo apontado, dentre outros:
'Os argumentos e explicações colocados pela contratada com proposta de mudanças no projeto, que alteravam os quantitativos e custos das planilhas pactuadas e aprovadas pela área técnica da Funasa, não [têm] sustentação, nem fundamentação, sobretudo quando avaliamos o desequilíbrio de ordem técnica e financeira que causam ao projeto, de modo que venha justificar uma reanálise na obra ao ponto de modificar os nossos pareceres já elaborados;
Considerar as alterações alegadas estamos ferindo e modificando a concepção do projeto da forma aprovada pelo analista da Funasa que, à época, garantiu o projetista responsável, ser a mais tecnicamente viável, conforme consta provado nos autos por ocasião da 2ª proposta de alteração aceita.
As alterações comentadas pelo engenheiro responsável pela contratada não foram aceitas, pois não favoreceram a viabilidade técnica-financeira ao sistema de esgoto, como por exemplo: aumentar a abrangência do sistema de esgoto e/ou cobertura da cidade, ofertar condições de funcionalidade, enfim, viabilizar a relação custo benefício do projeto; ao contrário, a proposta somente vislumbrou aumentar o custo dos serviços de alguns itens em detrimento de outros que reduziram consideravelmente, a exemplo da lagoa de estabilização, que sofreu aumento exorbitante no valor para o porte pequeno daquele sistema;
Para a pretensa mudança, caberia a análise de alternativas; a título de exemplo, citamos a redução no tamanho do sistema de tratamento feito através de lagoa de estabilização, pois considerando o pequeno porte da obra e desta etapa, o sistema de esgoto, com tão poucas ligações domiciliares previstas, e o baixo volume de contribuição, permitiria e ofereceria condições e capacidade para fazer o tratamento, por meio da construção de lagoas em dimensões bem menores que a proposta. 
 (...) 
Conclusão: 
Em face ao exposto, considerando que a proposta de alterações (...) , cujas planilhas de quantitativos e custos de serviços e obras foram levantados pela contratada, desequilibra e afeta toda a concepção técnica e orçamentária das etapas e serviços de obras aprovados no projeto, bem como compromete a meta pactuada do plano de trabalho (...) e frustr[a] o objetivo da ação proposta, informamos que a proposta de alteração se tornou impraticável, inviável e foge às diretrizes do programa estabelecido pelas instruções normativas da Funasa. 
Sendo assim, ratificamos nossa posição através dos pareceres técnicos já elaborados e contidos nos autos às fls. 450 a 460, e parecer técnico repetido nos autos as fls. 513 a 516, que datam de 31 de janeiro de 2011 e, esclarecemos, mais uma vez, que, em avaliação feita durante o acompanhamento e fiscalização à obra, [analisamos] a prestação de contas final [com base] no plano de trabalho pactuado e nas planilhas orçamentárias de serviços e obras e demais elementos técnicos aprovados pela Funasa, [de acordo com] a concepção original do projeto, estando mencionados e identificados da forma explicada no parecer técnico.'
Assim, entendemos que a Funasa cumpriu com sua obrigação de se manifestar tecnicamente sobre a proposta de alteração do projeto, não assistindo razão à responsável quando alega que a Funasa não teria se manifestado adequadamente sobre o assunto.
123.	Sobre a análise da execução do Convênio 1356/2002, esta foi feita tomando por base as planilhas já alteradas pela redução das metas, conforme novo plano de trabalho aprovado (peça 2, p. 84 do TC apenso) , e não sobre as planilhas originais, como alega a responsável. Esse fato está claramente apontado pela Funasa nos itens 9, 10 e 12 do Parecer Técnico datado de 8/7/2010 (peça 4, p. 24-25 do TC apenso) . Sobre o erro na quantificação do emissário de recalque, somente foram executados 488 metros dos 720 metros previstos inicialmente. Assim, independentemente de estar ou não errada a quantificação do emissário de recalque na previsão inicial, o fato é que pouco foi executado. O erro somente seria relevante para a análise se [a] eventual execução e pagamento pelos serviços de execução dos 1.444 metros deslocasse recursos de outras etapas de serviços previstos, impondo a não conclusão do objeto e a perda de sua funcionalidade, o que não ocorreu.
124.	Com relação à alegação de que a Funasa teria utilizado planilhas de preços de serviços com os valores originais, assiste razão à responsável. 
125.	Conforme Parecer Técnico de 25/4/2005 (peça 40, p. 18-19) , a Funasa reconheceu a necessidade de realinhar os valores inicialmente pactuados no Convênio 1356/2002, admitindo um reajuste de 18,19%. Nesse sentido, verificamos que o cálculo do débito de responsabilidade da empresa, apresentado no quadro do item 47 da instrução de peça 13 e reproduzido no item 55 desta instrução, utilizou os valores originais estipulados para o Convênio 1356/2002 (peça 1, p. 12 do TC apenso) .
Dessa forma, o valor correto do débito relativo ao Convênio 1356/2002, considerando o realinhamento dos valores dos serviços em 18,19% é o demonstrado abaixo:
	Item
	Quantidadesprevistas
	Valor 
 (R$) 
	Percentual executado (peça 4, p. 25 do TC apenso) 
	Valor original executado
 (R$) 
	Valor executado corrigido em 18,19%
 (R$) 

	Rede coletora
	1.556 m
	124.146,70
	102,85
	127.684,88
	150.910,76

	Ligações prediais
	103 unid.
	26.929,54
	98,49
	26.522,90
	31.347,42

	Emissário por recalque
	720 m
	89.029,02
	45,55
	40.552,72
	47.929,26

	Estação de tratamento - ETE
	1 unid.
	503.591,49
	73,56
	370.441,90
	437.825.28

	Total executado
	668.012,72

	Valor pago à responsável
	736.465,00

	Débito
	68.452,28

127. Quanto à informação de que teria executado serviços no valor de R$ 930.785,43, não há nos autos documento algum que ampare a alegação da responsável. Há tão somente cópia do Ofício 1/2014 (peça 40, p. 48-52) , que, além de conflitar com o valor dos serviços executados apontados pela Funasa, não se fez acompanhar de documentação probatória, como planilha de medição de serviços, devidamente atestadas pelo fiscal das obras, termos de recebimento, termos aditivos ou documentos equivalentes que comprovem a efetiva prestação dos serviços. Assim, tratando-se de informação sem supedâneo documental, não merece acolhida.
128.	Por fim, quanto a eventuais prejuízos suportados em razão de atraso no recebimento de valores devidos, caberia à responsável a satisfação de seus direitos junto ao contratante dos serviços, no caso o Município de Demerval Lobão/PI. Ademais, [passada] mais de uma década dos fatos, as dívidas porventura existentes estão prescritas, conforme preceitua o art. 1º do Decreto 20.910/1932, que assim estabelece:
'Art. 1º As dívidas passivas da União, dos Estados e dos Municípios, bem assim todo e qualquer direito ou ação contra a Fazenda federal, estadual ou municipal, seja qual for a sua natureza, prescrevem em cinco anos contados da data do ato ou fato do qual se originarem.'
	Conclusão:
129.	O débito imputado [à contratada] relativamente ao Convênio 1356/2002 não foi adequadamente calculado, uma vez que deixou de considerar o realinhamento de preços autorizado pela Funasa. Nesse sentido, as razões trazidas pela responsável são suficientes para a redução do débito, conforme demonstrado no item 126.
130.	Quanto aos demais argumentos, a responsável não logrou êxito em elidir as irregularidades apontadas, uma vez que se constatou que a Funasa apontou corretamente o percentual executado no Convênio 1356/2002, levando em consideração as alterações sofridas no projeto pela redução de suas metas. Dessa forma, suas alegações de defesa devem ser acatadas parcialmente.
Nova quantificação do débito
131.	Em razão da análise das alegações de defesa dos responsáveis, o débito a ser considerado no julgamento de mérito é o apresentado a seguir:
1[31].1 Convênio 1356/2002 (TC Processo 034.547/2016-9) :
a) Sr. Washington Marques Leandro individualmente
	Valor Histórico (R$) 
	Data

	15.000,00
	23/12/2003

	212.500,00
	21/01/2004

	60.865,00
	08/04/2004

	157.000,00
	17/05/2004

	108.000,00
	05/07/2005

	36.850,00
	05/08/2005

	77.797,72
	02/06/2006

b) Sr. Washington Marques Leandro solidariamente com Marca Engenharia Ltda. - EPP:	
	Valor Histórico (R$) 
	Data

	68.452,28
	02/06/2006

1[31].2 Convênio 717/2005 (TC Processo 029.111/2016-1) 
a) Sr. Washington Marques Leandro solidariamente com Marca Engenharia Ltda. - EPP:	
	Valor Histórico (R$) 
	Data

	110.850,00
	18/08/2006

	89.150,00
	1º/11/2006

1[31].3 Débito total em relação aos dois convênios:
a) Sr. Washington Marques Leandro individualmente
	Valor Histórico (R$) 
	Data

	15.000,00
	23/12/2003

	212.500,00
	21/01/2004

	60.865,00
	08/04/2004

	157.000,00
	17/05/2004

	108.000,00
	05/07/2005

	36.850,00
	05/08/2005

	77.797,72
	02/06/2006

b) Sr. Washington Marques Leandro solidariamente com Marca Engenharia Ltda. - EPP:	
	Valor Histórico (R$) 
	Data de Ocorrência 

	68.452,28
	02/06/2006

	110.850,00
	18/08/2006

	89.150,00
	1º/11/2006

132.	Conforme tratado no item 75, não ocorreu a prescrição da pretensão punitiva pelo Tribunal.
CONCLUSÃO
Em face da análise promovida na seção 'exame técnico', restou demonstrada a ausência de razões para responsabilização da Sra. Edilene Alves Pereira, devendo suas contas ser julgadas regulares.
Quanto à empresa Marca Engenharia Ltda. - EPP, os argumentos trazidos pela responsável foram suficientes apenas para reduzir o valor do débito relativo ao Convênio 1356/2002, sem alterar aquele apurado no Convênio 717/2005. Não foram afastadas as irregularidades relativas aos recebimentos de valores em ambos os convênios sem a correspondente contraprestação dos serviços. Assim, suas contas devem ser julgadas irregulares, aplicando-lhe ainda a multa prevista no art. 57 da Lei 8.443/1992.
Com relação ao Sr. Washington Marques Leandro, suas alegações de defesa não foram suficientes para afastar as irregularidades relativas à execução parcial do Convênio 1356/2002 e à inexecução total da 1ª parcela recebida através do Convênio 717/2005. 
Restou demonstrado, a despeito dos argumentos apresentados pelos responsáveis, que ao assumir a gestão 2005-2008 do Município de Demerval Lobão/PI, o Sr. Washington Marques Leandro recebeu a execução do Convênio 1356/2002 com as prestações de contas das 1ª e 2ª parcelas aprovadas pela Funasa, não havendo registros de irregularidades nas etapas executivas que antecederam sua gestão. 
Conforme demonstrado nos itens 84 e 85, a soma dos recursos disponibilizados [pelos] Convênios 1356/2002 e 717/2005 era suficiente para a execução completa das obras do sistema de esgotamento sanitário. Todavia, optou o responsável por executar as obras em desacordo com o projeto inicial, alterando a concepção técnica e orçamentária das etapas e serviços de obras aprovados pela Funasa, sem sua prévia autorização. Sua conduta impactou os quantitativos e custos das planilhas de serviços, com consequente desequilíbrio do projeto, comprometendo assim a meta pactuada do plano de trabalho nas condições estabelecidas, frustrando o alcance social do objeto.
Além da execução em desacordo com o projeto, constatou-se a execução parcial do Convênio 1356/2002 e a inexecução total do Convênio 717/2005, configurando pagamentos indevidos à empresa Marca Engenharia Ltda. - EPP, que não logrou justificar a totalidade dos recebimentos por serviços não executados.
Verifica-se que inexistem nos autos elementos que demonstrem a boa-fé do Sr. Washington Marques Leandro ou a ocorrência de outros excludentes de ilicitude, punibilidade ou culpabilidade. Desse modo, suas contas devem, desde logo, ser julgadas irregulares, nos termos do art. 202, § 6º, do Regimento Interno do TCU, procedendo-se à sua condenação em débito, aplicando-lhe, ainda, a multa prevista no art. 57 da Lei 8.443/1992."
30.	Diante da análise acima transcrita, a proposta de encaminhamento uniforme da SecexTCE (peças 41-43) é a seguinte:
	30.1. acatar as alegações de defesa da Sra. Edilene Alves Pereira;
	30.2. acatar parcialmente as alegações de defesa da empresa Marca Engenharia Ltda. - EPP; 
	30.3. rejeitar as alegações de defesa do Sr. Washington Marques Leandro; 
	30.4. julgar regulares as contas da Sra. Edilene Alves Pereira, com fundamento nos arts. 1º, inciso I, 16, inciso I, da Lei 8.443/1992 c/c os arts. 17 e 23, inciso I, da mesma Lei, e com os arts. 1º, inciso I, 207 e 214, inciso I, do Regimento Interno/TCU, dando-lhe quitação plena;
	30.5. julgar irregulares as contas do Sr. Washington Marques Leandro e da empresa Marca Engenharia Ltda. - EPP, com fundamento nos arts. 1º, inciso I, 16, inciso III, alínea c, da Lei 8.443/1992 c/c os arts. 19 e 23, inciso III, da mesma Lei, e com os arts. 1º, inciso I, 209, inciso III, 210 e 214, inciso III, do Regimento Interno/TCU, condenando-os ao pagamento das quantias a seguir especificadas, com a fixação do prazo de quinze dias, a contar da notificação, para comprovarem, perante o Tribunal (art. 214, inciso III, alínea a, do Regimento Interno) , o recolhimento da dívida aos cofres da Fundação Nacional de Saúde, atualizada monetariamente e acrescida dos juros de mora, calculados a partir das datas discriminadas, até a data do recolhimento, na forma prevista na legislação em vigor:
a) Sr. Washington Marques Leandro, individualmente:
	Valor Histórico (R$) 
	Data

	15.000,00
	23/12/2003

	212.500,00
	21/01/2004

	60.865,00
	08/04/2004

	157.000,00
	17/05/2004

	108.000,00
	05/07/2005

	36.850,00
	05/08/2005

	77.797,72
	02/06/2006

b) Sr. Washington Marques Leandro, solidariamente com Marca Engenharia Ltda. - EPP:
	Valor Histórico (R$) 
	Data de Ocorrência 

	68.452,28
	02/06/2006

	110.850,00
	18/08/2006

	89.150,00
	1º/11/2006

30.6. aplicar a multa prevista no art. 57 da Lei 8.443/1992 c/c o art. 267 do Regimento Interno/TCU individualmente ao Sr. Washington Marques Leandro e à empresa Marca Engenharia Ltda. - EPP, fixando-lhes o prazo de quinze dias, a contar das notificações, para que comprovem, perante o Tribunal (art. 214, III, a, do Regimento Interno/TCU) , o recolhimento das dívidas aos cofres do Tesouro Nacional, atualizadas monetariamente desde a data do acórdão que vier a ser proferido por este Tribunal até a do efetivo recolhimento, se pagas após o vencimento, na forma da legislação em vigor;
30.7. autorizar, desde logo, nos termos do art. 28, inciso II, da Lei 8.443/1992, a cobrança judicial das dívidas, caso não atendidas as notificações;
30.8. autorizar desde logo, se requerido pelos responsáveis, o pagamento das dívidas em até 36 parcelas mensais e consecutivas, nos termos do art. 26 da Lei 8.443/1992 c/c o art. 217 do Regimento Interno;
30.9. enviar cópia do Acórdão que vier a ser proferido à Fundação Nacional de Saúde, aos responsáveis e ao Município de Demerval Lobão/PI, para ciência;
30.10. encaminhar cópia da deliberação, bem como do relatório e do voto que a fundamentarem, à Procuradoria da República no Estado do Piauí, nos termos do art. 16, § 3º, da Lei 8.443/1992 c/c o art. 209, § 7º, do Regimento Interno/TCU.
31.	O Ministério Público junto ao TCU, representado pelo Procurador Júlio Marcelo de Oliveira, manifestou-se de acordo com a proposta oferecida pela Unidade Técnica (peça 44) .
32.	À peça 45, consta pedido de prorrogação do prazo para apresentação de alegações de defesa complementares, em 60 dias, formulado em 20/10/2020 pela empresa Marca Engenharia Ltda. - EPP, representada pelo seu sócio-gerente, Engenheiro Civil Carlos Roberto Bucar e Brayner. O interessado alegou que, a despeito das dilações de prazo anteriormente concedidas, por fazer parte do grupo de risco referente ao Coronavírus permaneceu em isolamento a partir do mês de março/2020, com restrição de deslocamento e de contato com outras pessoas.
33.	Levei este feito à apreciação da 2ª Câmara na Sessão de 16/03/2021, com proposta de deliberação pelo indeferimento do pedido acima descrito, pelo fato de empresa já haver sido contemplada com duas prorrogações na mesma extensão, concedidas por meio das peças 36 e 39 e findas em 31/10/2018. 
34.	Em face da reiteração do pedido em sustentação oral, reincluí o processo na pauta do dia 20/04/2021.
35.	No dia da retomada do julgamento, o representante da empresa Marca Engenharia Ltda. apresentou o arrazoado de fls. 51, acompanhado dos elementos às peças 52-58, requerendo o envio desse material à Funasa com vistas ao recálculo do valor dos serviços efetivamente executados, considerando que: 
	a) nos itens "rede coletora" e "emissário de recalque", teria havido escavação manual e parcialmente manual, respectivamente, devido às características do terreno, serviço que supera o preço da escavação mecânica originalmente prevista;
	b) no item "estação de tratamento", o volume de bota-fora teria tido aumento substancial; 
	c) ajustando-se a planilha de execução de serviços elaborada pela Funasa em função das quantidades apuradas pelo contratado, chegar-se-ia ao valor executado de R$ 930.785,43 nos dois Convênios;
	d) teria havido necessidade de refazimento de serviços no valor de R$ 37.522,00, devido à paralisação dos serviços causada pela interrupção do aporte de recursos da Funasa e as fortes chuvas ocorridas, fato que elevou o valor executado para R$ 968.307,71; 
	e) ajustando-se a planilha de serviços executados elaborada pela Funasa pelos preços contratados pela Prefeitura de Demerval Lobão/PI, superiores aos preços constantes da planilha orçamentária do convênio, o valor executado subiria para R$ 1.096.943,52;
	f) aplicando-se ao valor supra o realinhamento de preços de 18,19% autorizado pela Funasa, a execução atingiria R$ 1.293.899,98.
36.	O Ministério Público junto ao TCU, representado pelo Subprocurador-Geral Lucas Rocha Furtado, pediu vista do processo (peça 59) , que foi automaticamente reincluído na pauta da Sessão de 18/05/2021. 
37.	À peça 60, o representante da empresa Marca Engenharia Ltda. apresentou seus cálculos das quantidades executadas. 
38.	O Parquet Especializado, revendo manifestação anterior, posicionou-se, quanto ao Convênio 1356/2002, pela regularidade, com ressalva, das contas da Sra. Edilene Alves Pereira e do Sr. Washington Marques Leandro, e pela exclusão de responsabilidade da empresa Marca Engenharia Ltda. Sobre o Convênio 707/2005, alvitrou a irregularidade das contas do Sr. Washington Marques Leandro e da empresa Marca Engenharia Ltda., e a condenação solidária de ambos ao ressarcimento do débito apurado pela unidade técnica, abatendo-se o valor de R$ 18.439,92, sem prejuízo da imputação de multa individual fundamentada no art. 57 da Lei 8.443/1992, conforme consta do parecer à peça 61, abaixo transcrito no essencial: 
"SOBRE O TC Processo 034.547/2016-9:
Com as devidas vênias da unidade técnica e do Douto Representante do MP/TCU que atuou nestes autos, manifesto-me em dissonância ao proposto, entendendo ausente débito a ser ressarcido pelos responsáveis referentes ao Convênio 1356/2002, objeto do TC Processo 034.547/2016-9. 
 (...) 
De todo o exposto, a primeira questão a ser destacada é que a não conclusão do sistema e a decorrente ausência de sua funcionalidade - que ensejou a glosa dos recursos referentes à parcela da obra que foi executada - foi motivada, entre outros fatores, pela redução das metas aprovada pela própria Funasa. 
Resta desarrazoado que a Funasa procure atribuir exclusivamente aos ex-gestores a responsabilidade pela ausência de funcionalidade do objeto do Convênio 1356/2002, sendo que essa fundação já tinha plena ciência de que tal ocorreria, visto ser a estação elevatória essencial ao funcionamento do sistema. 
Ademais, ao celebrar o Convênio 707/2005, a Funasa atestou ser viável a continuidade da obra e que os serviços já executados poderiam ser aproveitados em sua integralidade, não tendo sido questionadas, em nenhum dos pareceres técnicos emitidos, a qualidade e a adequação do que já fora realizado (nesse sentido, vide os pareceres técnicos que aprovaram a 1ª e a 2ª prestações de contas parciais - peça 1, p. 170-171 do TC Processo 034.547/2016-9 e peça 40, p. 45-46 do TC Processo 029.111/2016-1, bem assim o parecer técnico da prestação de contas final) .
A segunda questão é que a Funasa, a despeito dos normativos vigentes, definiu um valor de contrapartida inviável ao município. Tanto que, desde o início da execução do convênio, os gestores envidaram esforços no sentido de reverter a situação. Quase lograram êxito em 2006, mas, a despeito de a alteração ter sido aprovada e emitida a correspondente nota de empenho para suplementar os recursos do convênio, questões 'burocráticas' no âmbito daquela fundação levaram à perda dos recursos. 
Tal fato afetou a plena execução dos serviços previstos, visto que o valor que deixou de ser suplementado (R$ 122.429,21) , por falha perpetrada pela própria Funasa, correspondia a 14,4% do valor previsto para a obra (R$ 850.000,00) .
Considerando, então, que a não conclusão do objeto inicialmente previsto para o Convênio 1356/2002 decorreu, por um lado, da redução das metas autorizadas pela própria Funasa e, por outro, da ausência de suplementação de recursos, proveniente de falha da responsabilidade exclusiva dessa fundação, entendo que não há como se responsabilizar a Sra. Edilene Alves Pereira, muito menos o Sr. Washington Marques Leandro, pelo valor correspondente à parcela da obra executada -, em relação à qual, como já salientei, não foi emitida qualquer ressalva pela área técnica da Funasa, nem indicado qualquer óbice ao seu aproveitamento futuro.
Passo a tratar, então, do débito referente aos serviços que teriam sido pagos e não executados.  
Nesse sentido trago à baila questão relevante ao deslinde dos autos: houve erros consideráveis no cálculo do percentual de execução do item Estação de Tratamento, informado no parecer técnico à peça 4, p. 25, do TC Processo 034.547/2016-9, cuja respectiva planilha de cálculo foi juntada aos autos pela defesa da empresa Marca (vide peça 40, p. 54, do TC Processo 029.111/2016-1) .
Ao comparar a planilha elaborada pelo engenheiro Hélio Barroso (peça 40, p. 54, do TC Processo 029.111/2016-1) com aquela submetida à Funasa quando do realinhamento de preços (peça 40, p. 21, do TC Processo 029.111/2016-1) , minha assessoria constatou a ocorrência de dois equívocos.
Primeiro, houve a apuração do 'valor realizado' (R$ 437.820,07) considerando os preços antes do realinhamento. No entanto, o 'valor previsto' adotado pelo referido engenheiro, no montante de R$ 595.197,87, já considerava os valores realinhados (vide peça 40, p. 21, do TC Processo 029.111/2016-1) . 
Assim, no cálculo do 'valor realizado', ao invés de adotar, por exemplo, o preço de R$ 10,98 para o subitem 2.7 - Aterro de área compactado mecanicamente com material de empréstimo, o engenheiro Hélio Barroso utilizou o preço anterior, de R$ 9,29, motivando, apenas para esse subitem, uma diferença de R$ 33.291,16.
Tal erro impactou, em muito, o cálculo do percentual de execução. 
É possível verificar que, somando-se todos os valores da coluna 'valor previsto' da planilha elaborada pelo engenheiro Hélio Barroso (peça 40, p. 54, do TC Processo 029.111/2016-1) , o total seria de R$ 482.734,08, montante bem diferente do somatório que aparece ao final da coluna (R$ 595.197,87) , que foi utilizado para definir o percentual de execução de 73,56%, exatamente porque, para o primeiro somatório foram considerados os preços unitários antes do realinhamento, e, no segundo, os preços após o realinhamento. 
Outro equívoco constatado por minha assessoria é que o valor total da ETE, com preços atualizados, não corresponde a R$ 595.197,87, mas a R$ 566.268,33. O erro pode ser facilmente constatado somando-se os totais previstos nas planilhas elaboradas pelo engenheiro Hélio Barroso, juntadas aos autos pela empresa Marca à peça 53 do TC Processo 029.111/2016-1, que alcança o montante de R$ 878.979,72, quando o valor do convênio era de R$ 850.000,00: 
- Rede Coletora - R$ 146.729,73
- Ligações Prediais - R$ 31.828,19
- Emissário de Recalque - R$ 105.223,93
- Estação de Tratamento - R$ 595.197,87
- Total: R$ 878.979,72 
Minha assessoria percebeu que o erro decorreu do fato de o engenheiro Hélio Barroso não ter considerado a redução no quantitativo do item 4.0, subitem 4.2, em 256,18 metros de fornecimento de tubos. É de se registrar que os subitens 4.1 e 4.2 do item 4.0 não sofreram alteração nos seus custos unitários, conforme planilha à peça 40, p. 21, do TC Processo 029.111/2016-1. 
 Utilizando-se, então, os preços realinhados e o quantitativo reduzido do subitem 4.2 do item 4.0, sem alteração do seu custo unitário, minha assessoria apurou um 'valor realizado'' de R$ 517.512,39, de sorte que o percentual de execução da ETE, calculado com os parâmetros corretos (R$ 517.512,39/R$ 566.268,33) foi de 91,39%, e não 73,56%, como registrado pelo engenheiro Hélio Barroso.
Ressalto que, em princípio, os lapsos ocorridos quanto à planilha da estação de tratamento não teriam se repetido nas demais (vide planilhas à peça 53 do TC Processo 029.111/2016-1) .
Minha assessoria identificou, apenas, no tocante à planilha do Emissário de Recalque que, nada obstante tenha sido considerado o fornecimento de 488 metros de tubos DN 200mm pelo engenheiro Hélio Barroso, bem assim a realização de teste de estanqueidade também dos 488 metros de tubos, não foi considerado o quantitativo pertinente ao seu assentamento. 
Tendo em vista que os testes de estanqueidade ocorrem após o assentamento dos tubos, entendo que também deva ser lançado, como valor realizado, o montante de R$ 7.207,76, relativo ao item 6.0 da planilha (assentamento de tubos) . Assim, considero que os serviços referentes ao Emissário de Recalque alcançaram o valor de R$ 55.135,34 (R$ 47.927,58+R$ 7.207,76) . 
Adotando-se, então, os valores informados nas planilhas à peça 53 do TC Processo 029.111/2016-1) quanto à execução da Rede Coletora e das Ligações Prediais, bem assim o valor apurado por minha Assessoria quanto à Estação de Tratamento e ao Emissário de Recalque, chega-se a valor executado superior ao valor pago à contratada (R$ 736.465,00) :
	Item de serviço
	Valor previsto com preços realinhados (R$) 
	Valor executado com preços realinhados (R$) 

	Rede Coletora
	146.729,73
	150.911,08

	Ligações prediais
	31.828,19
	31.346,11

	Emissário por recalque
	105.223,93
	55.135,34

	Estação de Tratamento
	566.268,33
	517.512,39

	Total executado
		754.904,92

Havendo, então, execução de serviços em valor superior aos pagamentos feitos com fundamento no Convênio 1356/2002 (diferença de R$ 18.439,92) , entendo que não há que se falar na ocorrência de pagamentos por serviços não prestados no âmbito desse convênio, afastando-se, assim, a responsabilidade da empresa Marca e do ex-prefeito. 
Ressalto, ainda, que essa diferença, por corresponder a serviços cuja realização foi atestada pelo engenheiro da Funasa em julho/2010, devam ser considerados a crédito da empresa Marca e do Sr. Washington Marques Leandro, quanto ao Convênio 707/2005.
Em razão de todo o exposto, julgo que as contas do Sr. Washington Marques Leandro e da Sra. Edilene Alves Pereira devam ser julgadas regulares com ressalva em relação ao Convênio 1356/2002 e que a empresa Marca deva ser excluída do rol de responsáveis do TC Processo 034.547/2016-9.
****
SOBRE O TC Processo 029.111/2016-1:
Com relação ao Convênio 707/2005, o débito diz respeito apenas a serviços que teriam sido pagos e não executados, razão pela qual vou me centrar nesta questão.
O engenheiro Hélio Barroso, no Relatório 3, de 11/1/2011 (peça 1, p. 46-47) - que seria referente à avaliação da meta física em face da 1ª prestação de contas parcial - asseverou que 'nenhum item da obra foi executado, uma vez que todos os serviços ali existentes compreendem ao percentual apontado e considerado na avaliação do outro convênio (...) 1356/2002' (sic) . Ou seja, segundo ele, nada teria sido executado após a emissão do já mencionado parecer técnico de 8/7/2010.
A empresa Marca, por seu lado, afirma que o valor dos serviços por ela executados alcançaria R$ 930.875,43, superando, assim, os valores liberados pela Funasa (peça 40, p. 50-51) . 
Os cálculos por ela efetuados se encontram nas planilhas à peça 40, p. 55-59, e, conforme ressaltado às peças 40, p. 50-51, e 52, p. 4-5, não levaram 'em consideração as alterações propostas para as planilhas, que foram encaminhadas pelos pedidos de reformulação dos dois convênios, protocoladas no início de 2008'.  Portanto, as questões atinentes a esses pedidos, referentes às mudanças na localização da ETE, no caminhamento do emissário etc, não serão consideradas nessa análise.
Minha Assessoria promoveu verificação das planilhas à peça 40, p. 55-59, em confronto com a planilhas elaboradas pelo engenheiro Hélio Barroso (peça 53) , já com a correções acima registradas (realinhamento de preços e de quantitativos da ETE e inclusão do assentamento dos tubos no ER1) , tendo verificado que:
- quanto ao Emissário de Recalque:
Há uma diferença de R$ 30.949,40 entre os valores informados pela empresa Marca e as planilhas do engenheiro da Funasa.
Como já mencionei, entendo que houve equívoco nos cálculos do engenheiro ao não considerar o valor pertinente ao assentamento dos tubos (item 6.0) , tendo em vista que as despesas com testes de estanqueidade - que ocorrem após o assentamento - foram incluídas em seu cálculo. Assim, se houve teste de estanqueidade, houve, por lógica, o assentamento dos tubos.
 O valor correspondente (R$ 7.207,76) foi considerado na planilha elaborada por minha assessoria, e integra a diferença de R$ 18.439,92, a qual julgo deva ser lançada a crédito da defendente e do Sr. Washington Marques Leandro, que responde, solidariamente, pelo débito. 
Quanto ao valor restante (R$ 23.741,64) , corresponderia, em essência, a subitens relativos à movimentação de terra (item 2, subitens 2.1.2, 2.1.3, 2.2 a 2.7) , os quais, como reconhecido pela defendente, não poderiam ser aferidos após a conclusão do serviço (peça 51, p. 2) . Não tendo a empresa trazido documentação apta a comprovar as alegadas mudanças ocorridas na metodologia de escavação e no reaterro ao tempo de sua ocorrência, entendo que a alegação não possa ser acolhida.
- quanto à Estação de Tratamento:
Há uma diferença de R$ 124.662,62 entre o valor alegado pela empresa (R$ 5,85 x 22.159,20 m³ = R$ 129.631,32) e o apurado pelo engenheiro Hélio Barroso (R$ 5,85 x 849,35 m³ = R$ 4.968,70) , referente, especificamente, ao subitem 2.8 (bota fora de material excedente) . Observo que a questão envolvendo o realinhamento de preços já foi considerada neste cálculo.
Trata-se de situação semelhante à verificada quanto aos serviços de movimentação de terra do Emissário de Recalque, razão pela qual a alegação também não deve ser acolhida quanto à Estação de Tratamento.
- quanto à Rede Coletora:
Há uma diferença de R$ 27.035,16, relativa, basicamente, a serviços preliminares (subitens 2.1, 2.3, 2.5 e 2.6) e à movimentação de terra (subitens 3.1.1 a 3.1.3) . Aplica-se, ao caso, o mesmo entendimento exarado acima para os serviços Emissário de Recalque e Estação de Tratamento. 
Portanto, do montante do débito imputado em face do Convênio 707/2005, entendo que deva ser abatido o valor de R$ 18.439,92, tendo em vista que os serviços medidos pelo engenheiro Hélio Barroso, com as correções promovidas por minha assessoria, alcançam o total de R$ 754.904,92, superior ao total pago à contratada com os recursos do Convênio 1356/2002 (R$ 736.465,00) ."
	É o relatório.

Subprocurador-Geral Lucas Rocha Furtado.

TOMADAS DE CONTAS ESPECIAIS. CONVÊNIOS. IMPLANTAÇÃO DE SISTEMA DE ESGOTAMENTO SANITÁRIO. IMPUGNAÇÃO, PELA CONCEDENTE, DO TOTAL DAS DESPESAS DOS DOIS AJUSTES DEVIDO À INEXECUÇÃO PARCIAL DAS OBRAS E AO NÃO ATINGIMENTO DA FINALIDADE SOCIAL DO EMPREENDIMENTO. CITAÇÃO DOS EX-PREFEITOS E DA EMPRESA CONTRATADA. ALTO PERCENTUAL DE EXECUÇÃO FÍSICA CONSTATADO PELA CONCEDENTE. NÃO CARACTERIZAÇÃO DA INAPROVEITABILIDADE DA PARTE EXECUTADA. CONTAS REGULARES DE UMA RESPONSÁVEL. QUITAÇÃO PLENA. CONTAS IRREGULARES DOS DEMAIS RESPONSÁVEIS. DÉBITO. MULTA PROPORCIONAL AO DANO CAUSADO. Julgam-se irregulares as contas, com base no art. 16, inciso III, alíneas b e c, da Lei 8.443/1992, em face da realização e do recebimento de pagamentos em valor superior aos serviços prestados, sem prejuízo da imposição de débito e multa proporcional ao dano causado.

TOMADA DE CONTAS ESPECIAL (TCE)

Secretaria de Controle Externo de Tomada de Contas Especial - SecexTCE.

I - Introdução
	Em exame as Tomadas de Contas Especiais instauradas pela Fundação Nacional de Saúde - Funasa em razão da impugnação total das despesas realizadas com recursos dos Convênios 1356/2002 (TC Processo 034.547/2016-9) e 717/2005 (TC Processo 029.111/2016-1) , celebrados com o Município de Demerval Lobão/PI, com vistas à execução de sistema de esgotamento sanitário. Os processos foram apensados para análise em conjunto, dada a conexão de objeto (TC Processo 034.547/2016-9, peça 9) .
II - Convênio 1356/2002
2.	O Convênio 1356/2002 (TC Processo 034.547/2016-9, em apenso) , orçado em R$ 855.550,00, previa o aporte de R$ 724.565,30 pela Funasa e de R$ 130.984,71 pelo Município de Demerval Lobão/PI. O ajuste vigorou de 19/12/2002 a 12/05/2008, com prazo de 60 dias para a prestação de contas final. Os recursos federais originalmente previstos foram inteiramente repassados, em quatro parcelas, no período de 28/10/2003 a 18/05/2006. 
3.	Em razão do atraso na liberação dos recursos, o convenente pediu, em 27/12/2004, o realinhamento de preços dos serviços de engenharia (TC Processo 029.111/2016-1, peça 40, p. 9) . A Funasa aprovou o pleito em 25/04/2005, para compensar o aumento verificado no valor global dos itens pactuados, de R$ 850.000,00 para R$ 1.004.620,16, autorizando a redução de metas no montante de R$ 154.620,16 (TC Processo 029.111/2016-1, peça 40, p. 18-19) . 
4.	Na sequência, em 13/12/2006, a Funasa aprovou o pedido de redução da contrapartida, de R$ 130.984,71 para R$ 8.555,50, originalmente formulado pelo convenente em 24/11/2003 (peça 1, p. 109) , reconhecendo que o percentual praticado no ajuste estava acima do autorizado pelas normas do programa. Por conseguinte, a concedente assumiu o encargo de elevar seu próprio dispêndio de R$ 724.565,30 para R$ 846.994,51, conforme plano de trabalho de 17/01/2007 (peça 2, p. 82 e 84) . Mas a suplementação não ocorreu, vindo a Funasa a declarar, em 22/12/2008, que não tinha disponibilidade orçamentária (peça 2, p. 130) .
5.	As prestações de contas referentes às duas primeiras parcelas, apresentadas pela Sra. Edilene Alves Pereira, prefeita no período 2001/2004, foram aprovadas (peça 1, p. 170 e 189, peça 3, p. 38) . 
6.	No exame da prestação de contas final, formalizada em 28/12/2009 pelo Sr. Washington Marques Leandro, prefeito no período 2005/2008, a concedente atestou a realização de 79,55% dos serviços remanescentes após a redução das metas decorrente do realinhamento de preços (Parecer Técnico de 08/07/2010, peça 4, p. 23-27) . Adicionalmente, consignou que o objeto deveria ser ajustado em função da redução de metas no Convênio 717/2005. No Parecer Financeiro de 05/05/2011 (peça 3, p. 51-52) , a Funasa aprovou o valor de R$ 476.608,39 e reprovou o montante de R$ 247.956,91.
7.	O Relatório Complementar de TCE 11/2016 (peça 4, p. 107-111) propôs a impugnação total das despesas do Convênio 1356/2002, devido ao não atingimento do objetivo proposto e à falta de alcance social, de utilidade e de funcionalidade do empreendimento.
III - Convênio 717/2005
8.	O Convênio 717/2005 (TC Processo 029.111/2016-1) previa a aplicação de R$ 515.480,00, dos quais R$ 500.000,00 competiam à Funasa e R$ 15.480,00 ao convenente. O ajuste vigorou no período de 19/12/2005 a 20/05/2012, com prazo de 60 dias para a prestação de contas final (peça 2, p. 21) .
9.	A Funasa repassou ao convenente as parcelas de R$ 200.000,00 e R$ 50.000,00, em 03/07/2006 e 21/05/2010. Em visita técnica realizada em 11/01/2011, a Fundação atestou percentual nulo de execução, consignando que a reformulação das metas do Convênio 717/2005 para atender à redução de metas do Convênio 1356/2002 correspondia a serviços realizados no ajuste mais antigo (peça 1, p. 47) .
10.	Em 16/02/2012, o Sr. Geraldo Amâncio Guedes Júnior, prefeito de 2009 a 2012, solicitou o cancelamento do Convênio 717/2005 (peça 1, p. 68) , bem como restituiu à Funasa o valor da segunda parcela, de R$ 50.000,00, devidamente corrigido (peça 1, p. 55-57) .
11.	A Funasa atestou a inexecução total do objeto conveniado, sob o argumento de que a parcela executada não havia gerado benefícios sociais para a comunidade (Parecer Técnico de Reavaliação, de 10/06/2015, peça 1, p. 93-94) , e rejeitou a prestação de contas final no valor de R$ 200.000,00 (Parecer Financeiro 114/2015, peça 1, p. 96-99) . 
IV - Citações
12.	Neste Tribunal, foram citados: 
	12.1. a Sra. Edilene Alves Pereira, prefeita de 2001 a 2004, para devolver o valor integral dos recursos do Convênio 1356/2002 e/ou apresentar alegações de defesa quanto à execução parcial das metas pactuadas, sem aproveitamento social, com ofensa ao art. 93 do Decreto-Lei 200/1967, ao art. 22 da IN/STN 01/1997 e aos arts. 62 e 63 da Lei 4.320/1964:
12.1.1. solidariamente com o Sr. Washington Marques Leandro:
	Valor Histórico (R$) 
	Data

	15.000,00
	23/12/2003

	212.500,00
	21/01/2004

	60.865,00
	08/04/2004

	157.000,00
	17/05/2004

	108.000,00
	05/07/2005

	11.837,40
	05/08/2005

12.1.2. solidariamente com o Sr. Washington Marques Leandro e a empresa Marca Engenharia Ltda. - EPP:	
	Valor Histórico (R$) 
	Data

	25.012,60
	05/08/2005

	146.250,00
	02/06/2006

12.2. Sr. Washington Marques Leandro, prefeito na gestão 2005/2008, para devolver o valor integral dos recursos referentes (peça 4, p. 125) :
12.2.1. ao Convênio 1356/2002, solidariamente com a Sra. Edilene Alves Pereira e a empresa Marca Engenharia Ltda. - EPP, na forma dos subitens 12.1.1 e 12.1.2 supra, e/ou apresentar alegações de defesa quanto à execução parcial das metas pactuadas, sem aproveitamento social, com ofensa ao art. 93 do Decreto-Lei 200/1967, ao art. 22 da IN/STN 01/1997 e aos arts. 62 e 63 da Lei 4.320/1964; 
12.2.2. ao Convênio 717/2005, descontada a restituição parcial realizada pelo prefeito sucessor, em solidariedade com a empresa Marca Engenharia Ltda. - EPP, e/ou apresentar alegações de defesa quanto à inexecução das metas pactuadas: 
	Valor Histórico (R$) 
	Data 

	110.850,00
	18/08/2006 

	89.150,00
	1º/11/2006 

12.3. empresa Marca Engenharia Ltda. - EPP, solidariamente com a Sra. Edilene Alves Pereira e o Sr. Washington Marques Leandro, para devolver os valores indicados nos subitens 12.1.2 e 12.2.2 supra, e/ou apresentar alegações de defesa quanto ao recebimento de pagamentos no âmbito dos Convênios 1356/2002 e 717/2005 sem a devida contraprestação de serviços, com ofensa ao art. 66 da Lei 8.666/1993 e Cláusula Primeira do Contrato 21/2002 (peça 1, p. 63-64) .
V - Proposta da SecexTCE 
13.	Todos os responsáveis apresentaram defesa.
14.	A Secretaria de Controle Externo de Tomada de Contas Especial - SecexTCE propõe o acolhimento das alegações de defesa da Sra. Edilene Alves Pereira. Aponta que, de acordo com os elementos acostados aos autos, os recursos geridos pela responsável foram adequadamente aplicados no objeto do Convênio 1356/2002, tendo a Funasa, inclusive, aprovado as prestações de contas parciais dos recursos repassados ao ente municipal no decorrer do seu mandato. Acrescenta que não pode ser imputada à mencionada responsável a ausência de aplicação da contrapartida municipal inicialmente pactuada, pois, no término do seu mandato, o tema ainda estava em discussão, tendo a Funasa anuído ao pleito de redução durante a gestão do prefeito sucessor. 
15.	Relativamente ao Sr. Washington Marques Leandro, a unidade instrutiva avalia que não foram afastadas a execução parcial do Convênio 1356/2002 tampouco a inexecução total da 1ª parcela recebida através do Convênio 717/2005, uma vez que:
	 a) no início de sua gestão, o Sr. Washington Marques Leandro recebeu a execução do Convênio 1356/2002 com as prestações de contas das 1ª e 2ª parcelas aprovadas pela Funasa, não havendo registro de irregularidades nas etapas executivas que a antecederam; 
	b) a Funasa teria acatado duas reduções de metas, de modo que a redução de contrapartida no Convênio 1356/2002 teria sido levada em conta no cálculo da parcela executada de 79,55% desse ajuste; 
	c) a soma dos recursos recebidos pelo Município de Demerval Lobão/PI por força dos Convênios 1356/2002 e 717/2005 seria suficiente para a execução completa das obras do sistema de esgotamento sanitário;
	d) o responsável teria optado por executar as obras em desacordo com o projeto inicial, alterando a concepção técnica e orçamentária das etapas e serviços de obras aprovados pela Funasa, sem sua prévia autorização;
	e) a conduta desse ex-prefeito teria impactado os quantitativos e custos das planilhas de serviços, com consequente desequilíbrio do projeto, comprometendo a meta pactuada do plano de trabalho e frustrando o alcance social do objeto. 
16.	Para a SecexTCE, a empresa Marca Engenharia Ltda. - EPP não logrou justificar os recebimentos por serviços não executados. Não obstante, propõe o acolhimento parcial das alegações de defesa da contratada para reduzir o valor do débito referente ao Convênio 1356/2002, de R$ 171.262,60 para R$ 68.452,28, considerando o reajuste dos preços de 18,19%, aprovado pela Funasa (vide item 3 supra) , com o qual a parcela executada elevou-se de R$ 565.202,40 para R$ 668.012,72, conforme tabela abaixo transcrita:
	Item
	Qtd. prevista
	Valor previsto
 (R$) 
	Valor executado original
 (R$) 
	Valor executado corrigido em 18,19%
 (R$) 

	Rede coletora
	1.556 m
	124.146,70
	127.684,88
	150.910,76

	Ligações prediais
	103 unid.
	26.929,54
	26.522,90
	31.347,42

	Emissário por recalque
	720 m
	89.029,02
	40.552,72
	47.929,26

	Estação de tratamento 
	1 unid.
	503.591,49
	370.441,90
	437.825.28

	Total Executado
	565.202,40
	668.012,72

17. 	Em conclusão, a SecexTCE propõe julgar regulares as contas da Sra. Edilene Alves Pereira, com quitação plena, e irregulares as contas do Sr. Washington Marques Leandro e da empresa Marca Engenharia Ltda. - EPP, a teor do disposto no art. 16, inciso III, alínea c, da Lei 8.443/1992, com imposição do débito apurado e aplicação da multa prevista no art. 57 da Lei 8.443/1992.
VI - Proposta do MP/TCU
18. 	Em sua manifestação inicial, o MPTCU, representado pelo Procurador Júlio Marcelo de Oliveira, endossou o encaminhamento formulado pela SecexTCE. 
19.	Após a concessão de prazo adicional para defesa à empresa Marca Engenharia Ltda., que resultou na apresentação de planilhas mais completas atinentes à comparação entre serviços pactuados e realizados, elaboradas pela concedente, o Subprocurador-Geral Lucas Rocha Furtado, posicionou-se, quanto ao Convênio 1356/2002, pela regularidade, com ressalva, das contas da Sra. Edilene Alves Pereira e do Sr. Washington Marques Leandro, e pela exclusão de responsabilidade da contratada; e quanto ao Convênio 707/2005, pela irregularidade das contas do Sr. Washington Marques Leandro e da contratada, a condenação solidária de ambos ao ressarcimento do débito, sem prejuízo da imputação de multa individual fundamentada no art. 57 da Lei 8.443/1992.
20. 	Em parecer transcrito no Relatório precedente, o MPTCU apontou falhas na metodologia empregada pela Funasa para cálculo dos serviços executados no Convênio 1356/2002, observadas na planilha orçamentária constante à peça 40, p. 54, complementada pelas acostadas na peça 53. A correção dessas falhas eleva o valor executado para R$ 754.904,92, superior ao valor pago à contratada (R$ 736.465,00) , afastando a hipótese de pagamentos por serviços não executados no bojo do Convênio 1356/2002, e gerando uma diferença a favor da empresa no valor de R$ 18.439,92, a ser abatida no cálculo do débito do Convênio 717/2005.
21.	De forma analítica, o MPTCU demonstra que:
	a) relativamente à Estação de Tratamento de Esgoto:
	a.1) na última linha da planilha à peça 40, p. 54, o "valor previsto", de R$ 595.197,87, não corresponde ao somatório dos valores dos subitens da respectiva coluna, de R$ 482.734,08; 
	a.2) se o "valor previsto da ETE" fosse de fato R$ 595.197,87, quando somado aos  previstos para os demais itens, constantes nas planilhas da Funasa juntadas à peça 53, resultaria no montante convenial de R$ 878.979,72, superior aos R$ 850.000,00 pactuados:
a.3) o erro no "valor previsto" total decorreu do fato de não ter sido deduzida a quantia de R$ 28.979,01, correspondente à redução de 256,18m do subitem 4.2 ("Fornecimento e Montagem de Tubo FoFo K12 DN250 com conexões) ; o valor correto previsto para a estação de tratamento, após realinhamento, é R$ 566.268,33;
a.4) o valor realizado da ETE (R$ 437.820,07) foi calculado com base nos preços antes do alinhamento, enquanto o valor previsto (R$ 595.197,87) considerou preços após realinhamento, de modo que o percentual de execução desse item em 73,56%  encerra uma distorção; 
a.5) utilizando-se os preços realinhados e a redução de quantitativo do subitem 4.2,  apura-se um "valor realizado" de R$ 517.512,39 na execução da ETE (R$ 437.820,07 x 1,1819) ; 
a.6) desta sorte, o percentual de execução da ETE, calculado com os parâmetros corretos (R$ 517.512,39/R$ 566.268,33) foi de 91,39%, e não 73,56%; 
	b) no tocante ao Emissário por Recalque, não foi computado o preço do item 6.1 da planilha (assentamento de tubos = R$ 7.207,76) , nada obstante tenha sido considerado o fornecimento de 488 metros de tubos DN 200 mm e o respectivo teste de estanqueidade; assim, ao preço de R$ 47.927,58, deve ser acrescentado o referente ao assentamento dos tubos DN 200 mm (R$ 7.207,76) , alcançando o valor de R$ 55.135,34. 
22. 	Adotando-se, então, os valores da Estação de Tratamento e do Emissário de Recalque acima ajustados, bem como os valores da Rede Coletora e das Ligações Prediais informados nas planilhas à peça 53 do TC Processo 029.111/2016-1, chega-se a valor executado de R$ 754.904,92, abaixo descrito, superior ao valor pago à contratada (R$ 736.465,00) , devendo a diferença ser considerada como crédito dos responsáveis relativamente à execução do Convênio 707/2005:
	Item de serviço
	Valor previsto com preços realinhados (R$) 
	Valor executado com preços realinhados (R$) 

	Rede Coletora
	146.729,73
	150.911,08

	Ligações prediais
	31.828,19
	31.346,11

	Emissário por recalque
	105.223,93
	55.135,34

	Estação de Tratamento
	566.268,33
	517.512,39

	Total executado
		754.904,92

23. 	No tocante ao Convênio 707/2005, avalia o MPTCU que, ao contrário do que afirma a contratada, os elementos de defesa não lograram comprovar a execução de serviços no montante de R$ 930.875,43. Assim, aproveita aos responsáveis apenas a diferença de R$ 18.439,92 a maior encontrada na execução de serviços no Convênio 1356/2002.  
24.	Confrontando as planilhas elaboradas pela contratada com as da Funasa, já com correções no realinhamento de preços, de quantitativos da ETE e inclusão do assentamento dos tubos no Emissário de Recalque, o MPTCU verificou que:
a) quanto ao Emissário de Recalque, há uma diferença de R$ 30.949,40 entre os valores informados pela empresa Marca e as planilhas do engenheiro da Funasa; desse total, R$ 7.207,76 decorrem da ausência de cômputo do assentamento de tubos previsto no subitem 6.1, já considerados no cálculo do valor executado no Convênio 1356/200, que gerou um saldo de R$ 18.439,92 a ser aproveitado na execução do Convênio 717/2005; o valor restante, de R$ 23.741,64, corresponderia a subitens relativos à movimentação de terra (subitens 2.1.2, 2.1.3, 2.2 a 2.7) , os quais, como reconhecido pela defendente, não poderiam ser aferidos pela fiscalização da concedente após a conclusão do serviço (peça 51, p. 2) , e para os quais não foi apresentada documentação comprobatória contemporânea à sua ocorrência; 
b) quanto à Estação de Tratamento, especificamente no subitem 2.8 (bota fora de material excedente) , há uma diferença de R$ 124.662,62 entre o valor alegado pela empresa (R$ 5,85 x 22.159,20 m³ = R$ 129.631,32) e o apurado pelo técnico da Funasa (R$ 5,85 x 849,35 m³ = R$ 4.968,70) ; como se trata de situação semelhante à verificada quanto aos serviços de movimentação de terra do Emissário de Recalque, a alegação também não deve ser acolhida;
c) quanto à Rede Coletora, há uma diferença de R$ 27.035,16, relativa, basicamente, a serviços preliminares (subitens 2.1, 2.3, 2.5 e 2.6) e à movimentação de terra (subitens 3.1.1 a 3.1.3) . Aplica-se, ao caso, o mesmo entendimento exarado acima para os serviços do Emissário de Recalque e da Estação de Tratamento. 
VII - Metas Pactuadas e Execução Física dos Convênios
25.	Feito esse resumo do caminho processual, passo examinar a matéria. De plano, não prospera a premissa da SecexTCE de que os recursos pactuados nos dois convênios seriam suficientes para a execução dos dois planos de trabalho, em razão de duas reduções de metas aprovadas pela Funasa para o Convênio 1356/2002.  
26.	Com efeito, foi autorizada apenas uma redução de metas, em decorrência do realinhamento dos preços dos serviços pactuados, no percentual de 18,19% (vide item 3 supra) . Ainda assim, não foi celebrado o necessário termo aditivo, e remeteu-se o equacionamento do sistema de esgotamento sanitário ao âmbito do Convênio 717/2005.
27.	A segunda redução de metas cogitada pela SecexTCE limitou-se a autorização da Funasa para que o convenente diminuísse o aporte da contrapartida para 1% do valor do ajuste. Não ocorreu o repasse suplementar a que a concedente se comprometera, tampouco se definiu quais metas seriam reduzidas, no primeiro ou no segundo convênio, em face dessa diminuição de recursos. 
28. 	Nesse sentido, destaco que o parecer técnico de 08/07/2010 (peça 4, p. 23-27) , registra que o cálculo da execução do Convênio 1356/2002 em 79,55% foi feito com base nas metas originais, reduzidas apenas em função do realinhamento de preços decorrente do atraso na liberação dos recursos, por não terem sido encontrados, no processo administrativo do convênio, o plano de trabalho e as planilhas reformuladas em função da redução da contrapartida, supostamente não entregues pelo convenente. 
29.	Para bem distinguir o realinhamento de preços e a redução de contrapartida ocorridos no Convênio 1356/2002, registro que o realinhamento compreendeu os seguintes atos: 
	a) solicitação pelo Município em 27/12/2004 (TC Processo 027.111/2016-1, peça 40, p. 9) ;
	b) aprovação pela Funasa em 25/05/2005, com autorização de redução do plano de trabalho no montante de R$ 154.620,16, dos quais R$ 125.640,44 corresponderam à supressão integral da estação elevatória - EE1 e R$ 28.979,01 corresponderam à redução do subitem 4.2 - "Fornecimento e Montagem de Tubo FoFo K12 DN250 com conexões", de 291,00m para 34,82m, na Estação de Tratamento - ETE (TC Processo 027.111/2016-1, peça 40, p. 18-22) ;
	c) recomendação pela Funasa, em 05/04/2006, de que o convenente ajustasse o plano de trabalho do Convênio 717/2005 para contemplar os itens de serviço suprimidos no Convênio 1356/2002 em decorrência da redução de metas (fato mencionado no relatório da 3ª visita técnica, TC Processo 027.111/2016-1, peça 1, p. 47) ; 
	d) apresentação, pelo Município, em 26/05/2006, da proposta de revisão do plano de trabalho do Convênio 717/2005 (idem, TC Processo 027.111/2016-1, peça 1, p. 47) ; 
	e) aprovação da proposta pela Funasa, mediante cadastro do novo plano de trabalho Sistema de Gestão de Convênios - Sisconv (idem, TC Processo 027.111/2016-1, peça 1, p. 47) .
30. 	A redução de contrapartida, por seu turno, impactou apenas a disponibilidade de recursos do Convênio 1356/2002, sem a correspondente redução de metas:
	a) o pedido foi formulado pelo Município em 24/11/2003 e reiterado em 03/11, 24/11 e 06/12/2005 (TC Processo 034.547/2016-9, peça 1, p. 109, e peça 2, p. 27, 28 e 40) ;
	b) ao aprovar a medida, em 13/12/2006, a Funasa assumiu o ônus de suplementar os recursos em valor correspondente à redução do investimento municipal, emitindo nota de empenho com essa finalidade, conforme plano de trabalho de 17/01/2007; assim, manteve o valor total desse instrumento de repasse (TC Processo 034.547/2016-9, peça 2, p. 82, 84 e 85) ;
	c) em 22/12/2008, a Funasa declarou a conclusão do convênio, acrescentando que "por insuficiência orçamentária não ser[iam] suplementados recursos como previsto anteriormente" (TC Processo 034.547/2016-9, peça 2, p. 130) . 
31.	Ainda sobre o objeto pactuado, releva mencionar que, no bojo do Convênio 717/2005, o Município pediu revisão do projeto de engenharia em 25/02/2008 (TC Processo 034.547/2016-9, peça 3, p. 84) , justificando que, no início da execução das obras do Convênio 1356/2002, houve alteração na localização da Estação de Tratamento, sendo necessário modificar a arquitetura da estação e redimensionar o projeto de engenharia, o que implicou mudança do Emissário por Recalque e na Estação Elevatória. 
32.	Tal pedido veio a receber parecer negativo em 31/01/2011 (TC Processo 027.111/2016-1, peça 1, p. 50) , juntamente com a análise da prestação de contas da primeira parcela dos recursos do Convênio 717/2005, apresentada em 09/01/2007. Ao tempo em que atestou percentual nulo de execução do segundo convênio, o parecer consignou que a proposta afetava a concepção inicial do projeto, que a pretendida redução da rede coletora do esgoto para 75,23% de sua extensão original diminuiria o número de ligações prediais para 56,79% e comprometeria o índice de cobertura, a contribuição do afluente, a operacionalidade e funcionalidade do sistema.
33.	A rejeição da proposta tornou-se definitiva com o Parecer Técnico de Reavaliação de 10/06/20115, que se pronunciou pela inexecução total do objeto do Convênio 717/2005 (peça 1, p. 96-99) . 
34.	Feito esse histórico sobre a evolução do objeto pactuado, é possível extrair dos autos que os planos de trabalho originalmente aprovados em ambos os ajustes previam a realização dos seguintes itens: 
	 
	Convênio 1356/2002
 (TC Processo 034.547/2016-9, peça 1, p. 12-13) 
	Convênio 717/2005
 (TC Processo 029.111/2016-1, peça 1, p. 48) 

	Descrição
	Qtde.
	Valor (R$) 
	Qtde.
	Valor (R$) 

	Rede coletora de esgoto
	1.556 m
	124.146,70
	3.556 m
	407.314,58

	Estação elevatória (EE1) 
	1
	106.303,24
	-
	-

	Estação de tratamento de esgoto (ETE) 
	1
	503.591,49
	-
	-

	Emissário por recalque (ER1) 
	720 m
	89.029,03
	-
	-

	Ligações Prediais
	103 unid.
	26.929,54
	360 unid.
	99.685,42

	Valor Total
		850.000,00
		507.000,00

35.	Contrariando o caráter formal dos convênios, não consta dos autos planilha resumida dos itens que compõem o objeto do Convênio 1356/2002 após o reajuste de preços e a consequente redução de metas. Sabe-se da redução de metas no valor de R$ 154.620,16 por iniciativa da contratada, que juntou a respectiva autorização ao TC Processo 027.111/2016-1 (peça 40, p. 18) , com planilhas orçamentárias detalhadas da estação de tratamento e da estação elevatória (peça 40, p. 21 e 22) .  
36.	O novo plano de trabalho do Convênio 717/2005, formulado para compensar a redução de metas do Convênio 1356/2002 (ver subitem 24.e supra) , assumiu a seguinte configuração:
		Convênio 717/2005
 (TC Processo 027.111/2016-1, peça 1, p. 47) 

	Descrição
	Qtde.
	Valor (R$) 

	Rede coletora de esgoto
	2.690 m
	281.689,53

	Estação elevatória (EE1) 
	1
	73.364,94

	Estação de tratamento de esgoto (ETE) 
	1
	79.135.87

	Emissário por recalque (ER1) 
	-
	-

	Ligações Prediais
	140
	72.809,66

	Valor Total
		507.000,00

37.	Os quantitativos executados no Convênio 1356/2002 foram registrados pela Funasa em Parecer Técnico de 08/07/2010, referente à prestação de contas final do ajuste (peça 4, p. 23-27) , que atestou a execução de 79,55% dos serviços pactuados, considerando a redução de metas para compensar o realinhamento de preços decorrente do atraso na liberação dos recursos, assim discriminados:
	Item
	Descrição
	Qtde. Prevista
	Valor (R$) 
	Qtde. Executada 
	%
Executado

	1
	Rede coletora
	1.556,00 m
	124.146,70
	1.800,00 m
	102,85

	2
	Ligações prediais
	103,00 un
	26.929,54
	103,00 un 
	98,49

	3
	Estação elevatória (EE1) 
	1,00 un
	106.303,24
	-
	-

	4
	Emissário de recalque (ER1) 
	720,00 m
	89.029,02
	488,00 m
	45,55

	5
	Estação de tratamento (ETE) 
	1,00 un
	503.591,49
	1,00 un
	73,56

		Total
	100,00%
	850.000,00
	79,55%
	
38.	Na proposta de deliberação que submeti a esse Colegiado em 16/03/2020, pareceu-me acertada a proposta da SecexTCE de que, sobre o valor dos serviços de engenharia executados, fosse aplicado o reajuste de preços autorizado pela Funasa, no percentual de 18,19%, conforme tabela apresentada no item 16 acima. Assim, seria obtido o valor executado de R$ 668.012,72, contra pagamentos à contratada de R$ 736.465,00 e o superfaturamento de R$ 68.452,28, em lugar dos R$ 171.262,60 pelos quais a contratada foi citada.
39.	Também registrei que o percentual de execução de 79,55% não representava a realidade, por desconsiderar a redução da contrapartida em R$ 122.429,21 (R$ 130.984,71-R$ 8.555,50) e a consequente redução do valor do Convênio 1356/2002 para R$ 733.120,79 (R$ 855.550,00-R$ 122.429,21) , de modo que a execução de serviços no valor de R$ 668.012,72 importaria o percentual de execução de 91,12% (R$ 668.012,72/R$ 733.120,79) .
40.	Contudo, a manifestação mais recente do Ministério Público de Contas, embasada em planilhas comparativas de serviços previstos e realizados elaboradas pela Funasa e apresentadas pela contratada, aponta falhas na totalização dos valores da estação de tratamento, e, por conseguinte, do percentual de execução desse item, que não é de 73,56%, mas de 91,39%, o que determina a necessidade de ajustes adicionais no cálculo do valor executado.  
41.	A falha na totalização do valor previsto para a Estação de Tratamento como sendo R$ 595.197,87 pode ser visualizada na tabela abaixo, gerada no programa Excel, a partir da reprodução das linhas da planilha elaborada pela Funasa em 08/07/2010 que contêm registro de valor (peça 53, p. 5) :
		
	Item
	Discriminação
	Valor (R$) 

			Previsto
	Realizado

	1.0
	Trabalhos Preliminares
		
	1.1
	Limpeza do Terreno
	7.500,00
	7.500,00

	1.2
	Locação da Obra
	11.132,00
	11.132,00

	1.3
	Sondagem de reconhecimento do solo
	1.560,00
	1.560,00

	1.4
	Canteiro de obra
	6.600,00
	6.600,00

	2.0
	Movimento de Terra
		
	2.1
	Escavação mecanizada solo 1ª categoria
	49.815,22
	 49.815,22

	2.2
	Escavação mecanizada solo 2ª categoria
	46.913,88
	46.913,88

	2.3
	Regularização e compactação de sub-leito
	36.469,40
	36.469,40

	2.4
	Carga e descarga de solo
	37.781,25
	37.781,25

	2.5
	Transporte de material escavado-solo
	43.081,04
	43.081,04

	2.6
	Aterro de área compactado mecanicamente com material escavado
	9.750,00
	9.750,00

	2.7
	Aterro dlel área compactado mecanicamente com material de empréstimo
	183.013,00
	183.013,00

	2.8
	Bota fora de material excedente
	4.204,28
	4.204,28

	3.0
	Estrutura e Fundações
		
	3.1
	Lastro de regularização em concreto simples, traço 1:5:3
	1.837,16
	
	3.2
	Concreto armado fck=15Mpa
	19.285,15
	
	4.0
	Galeria e tubulações
		
	4.1
	Fornecimento e montagem de tubo DE FoFo DN 200mm
	19.852,50
	
	4.2
	Fornecimento e montagem de tubo DE FoFo DN 200mm
	3.938,84
	
		Total
	482.733,72
	437.820,07

42.	Como a planilha da qual essa tabela deriva já incorporou a redução de quantitativos autorizada para o subitem 4.2, registrando na linha respectiva o quantitativo residual de 34,82m, mas para todos os subitens utilizou preços anteriores ao realinhamento, acompanho o exame do Ministério Público de Contas de que o somatório de valores realizados, de R$ 437.820,07, deve ser atualizado pelo percentual de 18,19%, autorizado pela Funasa, alcançando R$ 517.459,54.
43.	Com o acréscimo de R$ 7.207,76 no Emissário de Recalque, em função do cômputo do assentamento dos tubos, atinge-se o valor de R$ 55.135,34 para a execução desse item, e o valor total de R$ 754.904,92 para a execução do Convênio 1356/2002.
44.	No tocante ao Convênio 717/2005, estou de acordo com a impossibilidade de acolhimento dos argumentos da contratada relativos à realização de movimento de terra e aterro superiores aos previstos no plano de trabalho, por não terem sido apresentadas as respectivas medições e atestos, mantendo-se inalterada a conclusão pela execução nula do objeto pactuado nesse ajuste. 
VIII - Responsabilidade da Sra. Edilene Alves Pereira
45.	Manifesto minha anuência ao acolhimento das alegações de defesa da Sra. Edilene Alves Pereira e à regularidade de suas contas, com quitação plena, pelos fundamentos invocados pela SecexTCE, que ora adoto como razões de decidir.
46.	Conforme consta da instrução transcrita no Relatório precedente, no tocante ao Convênio 1356/2002, a Funasa aprovou as duas prestações de contas parciais apresentadas pela responsável conforme Parecer Financeiro 27/2004 (peça 1, p. 187-188 do TC apenso) e Parecer Financeiro 26/2006 (peça 3, p. 36-38 do TC apenso) .   
47.	A suposta contribuição da ex-gestora para a não conclusão do objeto pactuado consistiria na falta de aplicação da contrapartida de R$ 130.984,71 (Parecer Financeiro 89/2011 e notificação, peça 3, p. 51 e 74 do apenso) . Entretanto, a ex-gestora solicitou à Funasa redução do valor dessa obrigação em 24/11/2003 (peça 1, p. 109-110 do TC apenso) ,  pedido que somente foi aprovado em 13/12/2006, após o término da sua gestão. Assim, a aplicação do novo valor da contrapartida, de R$ 8.555,50, coube ao seu sucessor.  
48.	O segundo fator que me leva a concluir pela ausência de responsabilidade da Sra. Edilene Alves Pereira por possível desperdício de recursos públicos é que não há indícios de inaproveitabilidade das obras atestadas pelo concedente. 
49.	É necessário distinguir a possível ausência de funcionalidade e a impossibilidade de aproveitamento futuro da parcela executada. Nesse sentido, não encontro nos registros das vistorias efetuadas pela Funasa quaisquer questionamentos acerca da adequabilidade dos serviços implementados no bojo do Convênio 1356/2002, não tendo sido detectado descumprimento de especificações de projeto, utilização de técnica inapropriada, ou ainda, emprego de materiais incorretos.
50.	Tanto é assim que os pareceres técnicos recomendaram a aprovação dos gastos realizados com a primeira e a segunda parcela de recursos do Convênio 1356/2002. Mesmo o Relatório da Tomada de Contas Especial, datado de 27/09/2011, propunha a aprovação parcial de gastos. A glosa total dos recursos somente aconteceu no Relatório Complementar de TCE datado de 2016, em função do desfecho do Convênio 717/2005, sem que tenha sido apontada qualquer irregularidade que inviabilizasse o aproveitamento do que foi inicialmente dado como executado no primeiro ajuste.
51.	Ainda que o sistema de esgotamento sanitário não apresentasse a desejada funcionalidade, pela falta de informações em sentido contrário, é de se inferir que a parcela realizada teria condições de ser aproveitada no futuro, seja por ter sido executada a quase integralidade do Convênio 1356/2002, em percentual superior a 90%, seja porque não lhe foram apontados vícios intrínsecos.
52.	No contexto em que se observa a execução quase integral do objeto, com possibilidade de aproveitamento das etapas concluídas do cronograma físico-financeiro da obra, não entendo como configurado o dano pelo valor total dos recursos federais disponibilizados para a municipalidade.
53.	Nesse sentido, menciono como precedentes os Acórdãos 8.939/2017, 1.142/2018 e 5.098/2018, todos da 2ª Câmara, nos quais atuei como Relator, e transcrevo trecho da Proposta de Deliberação de minha lavra que impulsionou o Acórdão 8.608/2016, proferido nos autos do TC Processo 014.102/2015-3, cujo escopo cuidava igualmente de obras para implantação do sistema de esgotamento sanitário no Município de Umari/CE, verbis:
"9. 	Não há nos autos qualquer indicativo apontado pelo órgão concedente ou pela unidade instrutiva de que a parte executada das obras do sistema de esgotamento sanitário é imprestável, sob o aspecto técnico de engenharia, à finalidade para a qual se destinava.
10.	A propósito, em fiscalização realizada pela Funasa em 2009, em que se apontou àquela época 94,97% de execução física, registrou-se também a adequação das unidades construídas ao projeto aprovado e a execução das unidades com bom padrão de qualidade.
11. 	Dessa forma, o alto percentual de execução física aliado ao bom padrão de qualidade técnica de execução das obras permitem inferir sobre a possibilidade de serventia do empreendimento à população, ainda que a disponibilização do sistema de esgotamento sanitário ao público beneficiário dependa de algumas finalizações e de licença operacional do órgão ambiental competente.
12. 	Além disso, é preciso ter claro que o objeto do ajuste é a execução do sistema de esgotamento sanitário, conforme consta do Convênio 281/2005 (peça 1, p. 47) e do Plano de Trabalho integrante (peça 1, p. 7) , o qual não se confunde com o objetivo do Convênio. E relativamente ao objeto, não se pode desconsiderar que houve a execução física das obras em mais de 95%, segundo constatado pelo concedente.
13. 	O objetivo da avença volta-se ao atendimento da finalidade pública que, sem dúvida, consiste, no caso do Convênio 281/2005, na disponibilização de um serviço público de saneamento básico que contribui para a promoção da saúde da população alvo.
14. 	E nesse contexto, deve-se zelar para que tais serviços sejam prestados com a observância de determinados princípios fundamentais, dentre os quais se destaca o da universalização de acesso, que, nos termos dos arts. 2º, inciso I, e 3º, inciso III, da Lei 11.445/2007, compreende a ampliação progressiva do acesso de todos os domicílios ao saneamento básico.
15. 	Portanto, o pleno funcionamento do sistema de esgotamento sanitário tem relevância na medida em que se coloca à disposição serviço de saneamento básico capaz de melhorar a qualidade de vida da população.
16. 	Porém, a distinção que faço entre cumprimento do objeto pactuado e do objetivo da avença, para efeitos de apuração de débito, é no sentido de averiguar se a parte da obra executada 4roporcionará ou não algum benefício aos seus destinatários. Na hipótese em que restar comprovado que a parte executada é absolutamente imprestável à finalidade pública, poder-se-á avaliar o dano ao erário dela decorrente bem como a cadeia de responsabilização envolvida no processo.
17. 	No caso concreto, o conjunto probatório permite concluir que as obras do sistema de esgotamento sanitário de Umari/CE foram implementadas em mais de 95% e em boa qualidade, de tal forma que quando disponibilizadas, se ainda não o foram, têm alto potencial de serventia à população."
54.	Não se sabe se as obras atestadas pela mencionada gestora ainda teriam condições de aproveitamento no fim da fase interna das TCEs, em 2016. Contudo, a demora na conclusão da análise pelo concedente não é imputável à ex-gestora. 
IX - Responsabilidade do Sr. Washington Marques Leandro.
55.	O Sr. Washington Marques Leandro foi citado pela execução parcial das metas pactuadas em ambos os convênios, sem aproveitamento social.
56.	Acolho a análise da SecexTCE no tocante à rejeição das preliminares de prescrição do ressarcimento do débito e da pretensão punitiva, bem como da preliminar de cerceamento de defesa, incorporando a mencionada análise às minhas razões de decidir.
57.	No mérito, não se pode imputar ao gestor:
	a) a execução parcial das metas pactuadas no Convênio 1356/2002, uma vez que os serviços executados excederam a disponibilidade de recursos, como demonstrado no tópico VII desta Proposta de Deliberação; 
	b) a insuficiência de recursos para execução do Convênio 1356/2002, haja vista que o erro na pactuação original da contrapartida ocorreu em 2002 e sua gestão iniciou em 2005;
	c) a não aplicação da contrapartida, uma vez que a Funasa aprovou a redução e comprometeu-se a realizar aporte suplementar.
	d) contrariamente ao afirmado pela Funasa em 22/12/2008, a omissão em apresentar planos de trabalho para adequar o objeto à ausência de suplementação de verba pelo concedente, pois desde 25/02/2008 o responsável já havia protocolado um pedido de revisão do projeto técnico ainda mais abrangente.
58.	A inoperância do sistema de esgoto pactuado teve como causa fatos imputáveis à Funasa, alheios à atuação do aludido ex-prefeito, a saber:
	a) a concedente fixou equivocadamente o valor da contrapartida do Convênio 1356/2002; ao corrigir a falha em 13/12/2006, comprometeu-se a suplementar os repasses, mas não o fez, declarando o ajuste encerrado em 22/12/2008; naquele momento, bem próximo do encerramento do mandato do Sr. Washington Marques Leandro, não era possível que o referido gestor adotasse medidas compensatórias no âmbito de qualquer um dos dois convênios;
	b) a concedente demorou em iniciar os repasses dos recursos do Convênio 1356/2002, ensejando o pleito de reajuste de preços e da correspondente redução de metas; deferido o pedido, a concedente não cuidou de formalizar a alteração de metas dos convênios mediante termo aditivo, como seria necessário para a perfeita caracterização dos objetos pactuados, remetendo a questão ao ajuste do plano de trabalho do Convênio 717/2005; 
	c) a concedente retardou por mais de três anos o exame da prestação de contas da 1ª parcela de recursos do Convênio 717/2005, apresentada em 09/01/2007, e da proposta de revisão do projeto de engenharia formalizada em 25/02/2008; sem motivo aparente, esses dois atos cruciais para a definição do objeto de ambos os instrumentos de repasse somente foram apreciadas pela Funasa no Parecer Técnico de 31/01/2011 (peça 1, p. 50) , quando o ex-prefeito Washington Marques Leandro de há muito já estava afastado do Poder Executivo municipal. 
59.	Sem ingressar no mérito do pedido de revisão do projeto de engenharia solicitado em 25/02/2008, cuja análise técnica é da competência exclusiva da concedente, não é razoável que a Funasa demore três anos para examinar o pleito. A consequência disso seria a paralisação das obras, custos de custos de mobilização/desmobilização, risco de deterioração da obra inacabada e prejuízo à continuidade do ajuste após a troca na gestão municipal.  
60.	No tocante ao Convênio 717/2005, de cuja primeira parcela o Sr. Washington Marques Leandro prestou contas em 09/01/2007, o concedente, mediante visita in loco realizada em 11/01/2011, atestou que nada foi executado, pois as parcelas alegadamente implementadas já haviam sido computadas como executadas no Convênio 1356/2002.
61.	Com efeito, decorre do bloco normativo composto pelos arts. 62 e 63 da Lei 4.320/1964 a obrigação - direcionada a qualquer agente encarregado das atribuições de gerir recursos públicos - de exigir os "comprovantes da entrega de material ou da prestação de serviço" na fase da liquidação de despesa (art. 63, § 2º, inciso III, da Lei 4.320/1964) , para, somente após, efetuar pagamento ao credor, o que não ocorreu no caso.
62.	Significa dizer que os pagamentos decorrentes de contratos administrativos só devem ser efetuados após a certificação da prestação do serviço ou entrega do material. Para tanto, deve ser realizada a medição dos serviços ou obras para que se identifique com precisão o quantitativo de serviço executado ou de material fornecido, sendo a medição condição prévia ao pagamento das obrigações pactuadas pela Administração.
63.	No mesmo sentido, o subitem 1.5.3 do contrato celebrado entre o Município e a Construtora (TC Processo 034.547/2016-9, peça 1, p. 63) , previa como obrigação da contratada a apresentação dos resumos das medições para fins de realização dos pagamentos. 
64.	As prestações de contas parciais e finais constantes dos autos, assim como as alegações de defesa dos responsáveis, não contêm qualquer resumo de medição e atesto que possa ser utilizado para identificar os itens realizados nos Convênios 1356/2002 e 717/2005, bem como justificar os pagamentos efetuados. 
65.	Assim, prevalecem as aferições de execução realizadas in loco pela concedente, com os ajustes no cálculo do valor dos serviços executados no Convênio 1356/2002, explicitados no tópico VII desta proposta de deliberação, que geram a diferença de R$ 18.439,92 a ser aproveitada na execução do Convênio 717/2005. 
X - Responsabilidade da empresa Marca Engenharia Ltda. - EPP
66.	Alinho-me à proposta de acolhimento parcial das alegações de defesa da empresa Marca Engenharia Ltda. - EPP. Afastada a alegação de recebimento por serviços não realizados no Convênio 1356/2002, a contratada não teve a mesma sorte em relação ao Convênio 717/2005. 
67.	Como esclarecido a propósito da responsabilidade do ex-Prefeito que autorizou os pagamentos, as notas fiscais e recibos acostados pelos responsáveis, não comprovam, por si sós, o valor dos serviços executados, porque desacompanhados de medições e atestos capazes de identificar os itens realizados. Assim, permanece a contratada solidariamente responsável pela restituição da parcela recebida sem a comprovação dos serviços correspondentes.
XI - Síntese
68.	As contas do ex-Prefeito Washington Marques Leandro e da empresa Marca Engenharia Ltda. - EPP devem ser julgadas irregulares, com base no art. 16, inciso III, alínea c, da Lei 8.443/1992, em razão da realização/recebimento de pagamentos em montante superior aos serviços realizados no Convênio 717/2005. No caso do ex-Prefeito, acrescento ao fundamento da irregularidade a hipótese prevista na alínea b do referido inciso III do art. 16 da Lei 8.443/1992, devido à inobservância dos arts. 62 e 63 do Decreto-Lei 4.320/1964. 
69.	Dessas irregularidades decorrem o dever de restituir ao erário o dano ora apurado, nos termos do art. 19, caput, da referida Lei 8.443/1992, e a sujeição dos responsáveis à multa proporcional ao dano prevista em seu art. 57.
70.	Em relação a Sra. Edilene Alves Pereira, nenhuma falha foi demonstrada, credenciando-se a ex-gestora a ter suas contas julgadas regulares, com quitação plena, nos termos dos arts. 16, inciso I, e 17 da Lei 8.443/1992. 
71.	Por fim, cumpre encaminhar cópia do Acórdão a ser proferido à Procuradoria da República no Estado do Piauí/PI, com fundamento no art. 16, § 3º, da Lei 8.443/1992, bem como ao convenente e aos responsáveis, para ciência.
	Ante o exposto, manifesto-me por que seja adotada a deliberação que ora submeto a este Colegiado.
T.C.U., Sala das Sessões, em 25 de maio de 2021.
MARCOS BEMQUERER COSTA
Relator